ACORDAO-COMPLETO-2475392

ACÓRDÃO 8779/2021 ATA 21/2021 - PRIMEIRA CÂMARA

VISTOS, relatados e discutidos estes autos de tomada de contas especial instaurada pelo extinto Ministério da Cultura, atual Secretaria Especial da Cultura, em razão da omissão no dever de prestar contas da aplicação dos recursos federais captados para execução do projeto cultural Pronac 13-8192.
ACORDAM os ministros do Tribunal de Contas da União, reunidos em sessão da 1ª Câmara, ante as razões expostas pelo relator, em:
9.1. rejeitar as alegações de defesa apresentadas pelos Srs. Ernaldo Santini Marques Nunes Ferreira e Paulo Sérgio Cordeiro de Oliveira, bem como pela empresa Tax Incentive Comunicação e Marketing Eireli;
9.2. julgar irregulares, com fundamento nos arts. 1º, I, e 16, III, "a" e "c", da Lei 8.443/1992 c/c os arts. 19 e 23, III, da mesma lei, e com arts. 1º, I, e 209, I e III, e 214, III, do RI/TCU, as contas dos Srs. Ernaldo Santini Marques Nunes Ferreira e Paulo Sérgio Cordeiro de Oliveira e condená-los, em solidariedade com a Tax Incentive Comunicação e Marketing Eireli, ao pagamento das quantias abaixo especificadas, com a fixação do prazo de 15 (quinze) dias, a contar da notificação, para que comprovem, perante este Tribunal (art. 214, III, "a", do RI/TCU) , o recolhimento da dívida aos cofres do Fundo Nacional da Cultura (FNC) , atualizada monetariamente e acrescida dos juros de mora, calculados a partir das datas discriminadas, até a data do recolhimento, na forma prevista na legislação em vigor:
	Data de ocorrência
	Valor histórico - Débito ou Crédito (R$) 

	25/7/2014
	14.000,00 (débito) 

	29/8/2014
	20.000,00 (débito) 

	4/11/2014
	20.000,00 (débito) 

	28/11/2014
	30.000,00 (débito) 

	17/12/2014
	40.000,00 (débito) 

	26/12/2013
	80.000,00 (débito) 

	29/8/2018
	94,61 (crédito) 

	18/2/2014
	170.000,00 (débito) 

	15/4/2014
	100.000,00 (débito) 

	3/7/2014
	100.000,00 (débito) 

	8/8/2014
	50.000,00 (débito) 

	16/9/2014
	172.000,00 (débito) 

	18/11/2014
	150.000,00 (débito) 

	26/12/2014
	37.830,00 (débito) 

	31/3/2014
	30.000,00 (débito) 

	30/4/2014
	80.000,00 (débito) 

9.3. aplicar aos Srs. Ernaldo Santini Marques Nunes Ferreira e Paulo Sérgio Cordeiro de Oliveira, bem como à empresa Tax Incentive Comunicação e Marketing Eireli, individualmente, a multa prevista no art. 57 da Lei 8.443/1992 c/c o art. 267 do RI/TCU, no valor de R$ 160.000,00 (cento e sessenta mil reais) , com a fixação do prazo de 15 (quinze) dias, a contar da notificação, para que comprovem, perante este Tribunal (art. 214, III, "a", do RI/TCU) , o recolhimento das dívidas aos cofres do Tesouro Nacional, atualizadas monetariamente desde a data do presente acórdão até a do efetivo recolhimento, se forem pagas após o vencimento, na forma da legislação em vigor;
9.4. autorizar, desde já, caso requerido, o parcelamento das dívidas em até 36 (trinta e seis) parcelas mensais, nos termos do art. 217 do RI/TCU, com a incidência sobre cada parcela dos devidos encargos legais até o efetivo pagamento, com esclarecimento ao responsável de que a falta de pagamento de qualquer parcela importará no vencimento antecipado do saldo devedor (§ 2º do art. 217 do RI/TCU) ; e
9.5. autorizar, desde logo, nos termos do art. 28, II, da Lei 8.443/1992, a cobrança judicial das dívidas, caso não atendidas as notificações;
9.6. em cumprimento ao disposto no § 3º do art. 16 da Lei 8.443/1992, encaminhar cópia desta deliberação à Procuradoria da República no Estado de São Paulo.

Tomada de contas especial. Lei Rouanet,  projeto cultural junto a núcleos populacionais carentes  fixados às margens da Rodovia dos Imigrantes e Via Anchieta.

Primeira Câmara

Secretaria Especial da Cultura.

3. Interessados/Responsáveis:
3.1. Responsáveis: Ernaldo Santini Marques Nunes Ferreira (XXX.347.518-XX); Paulo Sergio Cordeiro de Oliveira (XXX.044.418-XX); Tax Incentive Comunicação e Marketing Eireli (03.246.895/0001-37).

13.1. Ministros presentes: Walton Alencar Rodrigues (Presidente), Vital do Rêgo e Jorge Oliveira.
13.2. Ministro-Substituto convocado: Augusto Sherman Cavalcanti.
13.3. Ministro-Substituto presente: Weder de Oliveira (Relator).

WEDER DE OLIVEIRA

Reproduzo, a seguir, com os ajustes de forma pertinentes, a instrução da Secretaria de Controle Externo de Tomada de Contas Especial, inserta à peça 106 dos presentes autos:
"INTRODUÇÃO
Cuidam os autos de tomada de contas especial instaurada por Secretaria Especial da Cultura, em desfavor de Tax Incentive Comunicação e Marketing Eireli e de seus sócios dirigentes, os Srs. Paulo Sergio Cordeiro de Oliveira e Ernaldo Santini Marques Nunes Ferreira, em razão da omissão no dever de prestar contas dos recursos captados por força do projeto cultural 'De Bem com a Via Cultural 2014' (Pronac 13-8192) , aprovado com o objetivo de: 'Dar continuidade durante o ano de 2014 ao projeto cultural realizado em 2012 e 2013, estabelecendo junto aos núcleos populacionais carentes que estão fixados às margens da Rodovia dos Imigrantes e Via Anchieta ações culturais que estabeleçam o bom convívio entre pessoas, bem como o despertar e a criação de público para a arte, através de apresentações teatrais , para crianças e adolescentes desenvolvendo programa integrado que permite relacionar o cotidiano da criança com a representação ativa'.
HISTÓRICO
2.	Em 5/10/2018, com fundamento na IN/TCU 71/2012, alterada pela IN/TCU 76/2016 e DN/TCU 155/2016, o dirigente da instituição Secretaria Especial de Cultura autorizou a instauração da tomada de contas especial (peça 14) . O processo foi registrado no sistema e-TCE com o número 1245/2019.
3.	A Portaria nº 660/2013, publicada em 03/12/2013, autorizou a captação do valor de apoio, totalizando R$ 1.583.270,00, no período de 03/12/2013 a 31/12/2013 (peça 4) , com prazo para execução dos recursos 18/02/2014 a 31/12/2014 (Portaria de Prorrogação de Prazo 0002/14, peça 12, p. 2) , recaindo o prazo para prestação de contas em 30/1/2015.
4.	A empresa proponente captou recursos autorizados, no montante de R$ 1.093.830,00, conforme atestam os recibos de mecenato (peça 8) e os extratos bancários (peça 11) que integram os autos.
5.	O fundamento para a instauração da Tomada de Contas Especial, conforme consignado na matriz de responsabilização elaborada pelo tomador de contas, foi a constatação da seguinte irregularidade: 
'Não comprovação da boa e regular aplicação dos recursos federais repassados à TAX INCENTIVE COMUNICAÇÃO E MARKETING EIRELI, em face da omissão no dever de prestar contas dos valores transferidos no âmbito do projeto DE BEM COM A VIA CULTURAL 2014, no período de 18/2/2014 a 31/12/2014, cujo prazo encerrou-se em 30/1/2015'.
6.	Os responsáveis arrolados na fase interna foram devidamente comunicados e, diante da ausência de quaisquer justificativas para elidir a irregularidade, e da não devolução dos recursos, instaurou-se a tomada de contas especial.
7.	No Relatório de TCE 1245/2019 (peça 50) , o tomador de contas concluiu que o prejuízo importaria no valor original de R$ 1.093.735,39, imputando a responsabilidade a Tax Incentive Comunicação e Marketing Eireli e ao Srs. Paulo Sérgio Cordeiro de Oliveira e Ernaldo Santini Marques Nunes Ferreira, ambos na condição de dirigentes. 
8.	Em 20/9/2019, a Controladoria-Geral da União emitiu o relatório de auditoria (peça 51) , em concordância com o relatório do tomador de contas. O certificado de auditoria e o parecer do dirigente do órgão de controle interno concluíram pela irregularidade das presentes contas (peças 52 e 53) .
9.	Em 1/10/2019, o ministro responsável pela área atestou haver tomado conhecimento das conclusões contidas no relatório e certificado de auditoria, bem como do parecer conclusivo do dirigente do órgão de controle interno, manifestando-se pela irregularidade das contas, e determinou o encaminhamento do processo ao Tribunal de Contas da União (peça 54) .
10.	Na instrução inicial (peça 57) , analisando-se os documentos nos autos, concluiu-se pela necessidade de realização de citação e audiência para as seguintes irregularidades: 
10.1.	Irregularidade 1: não comprovação da boa e regular aplicação dos recursos federais repassados à Tax Incentive Comunicação e Marketing Eireli, em face da omissão no dever de prestar contas dos valores transferidos no âmbito do projeto 'De Bem com a Via Cultural 2014', no período de 18/2/2014 a 31/12/2014, cujo prazo encerrou-se em 30/1/2015.
10.1.1.	Evidências da irregularidade: documentos técnicos presentes nas peças 1, 2, 3, 4, 8, 9, 10, 11, 14, 16, 17, 18, 19, 20, 21, 22, 23, 24, 25, 26, 27, 28, 29, 30, 31, 32, 33, 34, 35, 36, 37, 38, 39, 40, 41, 42, 43 e 44.
10.1.2.	Normas infringidas: art. 37, caput, c/c o art. 70, parágrafo único, da Constituição da República Federativa do Brasil; art. 93, do Decreto-lei 200/1967; art. 66, do Decreto 93.872/1986; art. 10, inciso VI e art. 90, parágrafo único, da Instrução Normativa MinC nº 1/2013; art. 51, inciso III, alínea 'a', da Instrução Normativa MinC nº 5/2017.
10.2.	Débitos relacionados aos responsáveis Tax Incentive Comunicação e Marketing Eireli (CNPJ: 03.246.895/0001-37) , Paulo Sergio Cordeiro de Oliveira (CPF: XXX.044.418-XX) e Ernaldo Santini Marques Nunes Ferreira (CPF: XXX.347.518-XX) :
	Data de ocorrência
	Valor histórico (R$) 
	Identificador da parcela

	25/7/2014
	14.000,00
	D11

	29/8/2014
	20.000,00
	D12

	4/11/2014
	20.000,00
	D13

	28/11/2014
	30.000,00
	D14

	17/12/2014
	40.000,00
	D15

	26/12/2013
	80.000,00
	D1

	29/8/2018
	94,61
	C1

	18/2/2014
	170.000,00
	D2

	15/4/2014
	100.000,00
	D3

	3/7/2014
	100.000,00
	D4

	8/8/2014
	50.000,00
	D5

	16/9/2014
	172.000,00
	D6

	18/11/2014
	150.000,00
	D7

	26/12/2014
	37.830,00
	D8

	31/3/2014
	30.000,00
	D9

	30/4/2014
	80.000,00
	D10

10.2.1.	Cofre credor: Tesouro Nacional.
10.2.2.	Responsável: Paulo Sergio Cordeiro de Oliveira (CPF: XXX.044.418-XX) .
10.2.2.1.	Conduta: nas parcelas D11 a D15, D1 a D10 - omitir-se no dever de prestar contas dos valores recebidos por meio do projeto 'De Bem com a Via Cultural 2014', quando estava obrigado a apresentar a prestação de contas até 30/1/2015.
10.2.2.2.	Nexo de causalidade: a conduta descrita impediu o estabelecimento do nexo causal entre as possíveis despesas efetuadas com os recursos recebidos, no âmbito do instrumento em questão, no período de 18/2/2014 a 31/12/2014.
10.2.2.3.	Culpabilidade: não há excludentes de ilicitude, de culpabilidade e de punibilidade; é razoável supor que o responsável tinha consciência da ilicitude de sua conduta; era exigível conduta diversa da praticada, qual seja, desincumbir-se do seu dever por meio da apresentação da prestação de contas no prazo e forma devidos. 
10.2.3.	Responsável: Ernaldo Santini Marques Nunes Ferreira (CPF: XXX.347.518-XX) .
10.2.3.1.	Conduta: nas parcelas D11 a D15, D1 a D10 - omitir-se no dever de prestar contas dos valores recebidos por meio do projeto 'De Bem com a Via Cultural 2014', quando estava obrigado a apresentar a prestação de contas até 30/1/2015.
10.2.3.2.	Nexo de causalidade: a conduta descrita impediu o estabelecimento do nexo causal entre as possíveis despesas efetuadas com os recursos recebidos, no âmbito do instrumento em questão, no período de 18/2/2014 a 31/12/2014.
10.2.3.3.	Culpabilidade: não há excludentes de ilicitude, de culpabilidade e de punibilidade; é razoável supor que o responsável tinha consciência da ilicitude de sua conduta; era exigível conduta diversa da praticada, qual seja, desincumbir-se do seu dever por meio da apresentação da prestação de contas no prazo e forma devidos. 
10.2.4.	Responsável: Tax Incentive Comunicação e Marketing Eireli (CNPJ: 03.246.895/0001-37) .
10.2.4.1.	Conduta: nas parcelas D11 a D15, D1 a D10 - omitir-se no dever de prestar contas dos valores recebidos por meio do projeto 'De Bem com a Via Cultural 2014', quando estava obrigado a apresentar a prestação de contas até 30/1/2015.
10.2.4.2.	Nexo de causalidade: a conduta descrita impediu o estabelecimento do nexo causal entre as possíveis despesas efetuadas com os recursos recebidos, no âmbito do instrumento em questão, no período de 18/2/2014 a 31/12/2014.
10.2.4.3.	Culpabilidade: não há excludentes de ilicitude, de culpabilidade e de punibilidade; é razoável supor que o administrador responsável pela pessoa jurídica tinha consciência da ilicitude de sua conduta; era exigível conduta diversa da praticada, qual seja, desincumbir-se do seu dever por meio da apresentação da prestação de contas no prazo e forma devidos. 
11.	Encaminhamento: citação.
11.1.	Irregularidade 2: não cumprimento do prazo originalmente estipulado para prestação de contas do do projeto incentivado, cujo prazo encerrou-se em 30/1/2015.
11.1.1.	Evidências da irregularidade: documentos técnicos presentes nas peças 5, 6, 8, 10, 11, 12, 14, 15, 16, 17, 18, 19, 20, 21, 22, 23, 24, 25, 26, 27, 28, 29, 30, 31, 32, 33, 34, 35, 36, 37, 38, 39, 40, 41, 42, 43, 44, 45, 46, 47 e 48.
11.1.2.	Normas infringidas: art. 37, caput, c/c o art. 70, parágrafo único, da Constituição da República Federativa do Brasil; art. 93, do Decreto-lei 200/1967; art. 66, do Decreto 93.872/1986.
11.1.3.	Responsável: Paulo Sergio Cordeiro de Oliveira (CPF: XXX.044.418-XX) .
11.1.3.1.	Conduta: descumprir o prazo originalmente estipulado para prestação de contas dos recursos federais recebidos à conta do instrumento em questão, o qual se encerrou em 30/1/2015.
11.1.3.2.	Nexo de causalidade: a conduta descrita impediu o estabelecimento do nexo causal entre as possíveis despesas efetuadas com os recursos recebidos, no âmbito do instrumento em questão, no período de 18/2/2014 a 31/12/2014.
11.1.3.3.	Culpabilidade: não há excludentes de ilicitude, de culpabilidade e de punibilidade; é razoável supor que o responsável tinha consciência da ilicitude de sua conduta; era exigível conduta diversa da praticada, qual seja, desincumbir-se do seu dever por meio da apresentação da prestação de contas no prazo e forma devidos. 
11.1.4.	Responsável: Ernaldo Santini Marques Nunes Ferreira (CPF: XXX.347.518-XX) .
11.1.4.1.	Conduta: descumprir o prazo originalmente estipulado para prestação de contas dos recursos federais recebidos à conta do instrumento em questão, o qual se encerrou em 30/1/2015.
11.1.4.2.	Nexo de causalidade: a conduta descrita impediu o estabelecimento do nexo causal entre as possíveis despesas efetuadas com os recursos recebidos, no âmbito do instrumento em questão, no período de 18/2/2014 a 31/12/2014.
11.1.4.3.	Culpabilidade: não há excludentes de ilicitude, de culpabilidade e de punibilidade; é razoável supor que o responsável tinha consciência da ilicitude de sua conduta; era exigível conduta diversa da praticada, qual seja, desincumbir-se do seu dever por meio da apresentação da prestação de contas no prazo e forma devidos. 
12.	Encaminhamento: audiência.
13.	Em cumprimento ao pronunciamento da unidade (peça 59) , foram efetuadas citação e audiência dos responsáveis, nos moldes adiante:
a)	 Tax Incentive Comunicação e Marketing Eireli - promovida a citação do responsável, conforme delineado adiante:
Comunicação: Ofício 3152/2020 - Seproc (peça 63) 
Data da Expedição: 21/2/2020
Data da Ciência: 27/2/2020 (peça 66) 
Nome Recebedor: Thabata Regina
Observação: Ofício enviado para o endereço do responsável, conforme pesquisa na base de dados no sistema da Receita Federal, custodiada pelo TCU.
Prorrogações de prazo:
	Documento
	Nova data limite

	Termo (peça 72) 
	12/4/2020

	Termo (peça 72) 
	12/5/2020

Fim do prazo para a defesa: 11/6/2020
b)	 Paulo Sergio Cordeiro de Oliveira - promovida a citação e audiência do responsável, conforme delineado adiante:
	Comunicação: Ofício 3153/2020 - Seproc (peça 64) 
Data da Expedição: 21/2/2020
Data da Ciência: não houve (Mudou-se) (peça 74) 
Observação: Ofício enviado para o endereço do responsável, conforme pesquisa na base de dados  no sistema da Receita Federal, custodiada pelo TCU .

	Comunicação: Ofício 15766/2020 - Seproc (peça 76) 
Data da Expedição: 20/4/2020
Data da Ciência: não houve (Ausente) (peça 78) 
Observação: Ofício enviado para o endereço do responsável, conforme pesquisa na base de dados  no sistema do Renach, custodiada pelo TCU  (peça 75) .

	Comunicação: Ofício 15767/2020 - Seproc (peça 77) 
Data da Expedição: 20/4/2020
Data da Ciência: não houve (Ausente) (peça 79) 
Observação: Ofício enviado para o endereço do responsável, conforme pesquisa na base de dados  no sistema do TSE, custodiada pelo TCU  (peça 75) .

	Comunicação: Edital 0940/2020 - Seproc (peça 102 e 103) 
Data da Publicação: 24/7/2020
Fim do prazo para a defesa: 11/8/2020

Observação: Ofício enviado para o endereço do responsável, conforme pesquisa na base de dados no sistema da Receita Federal, custodiada pelo TCU .	
c)	 Ernaldo Santini Marques Nunes Ferreira - promovida a citação e audiência do responsável, conforme delineado adiante:
Comunicação: Ofício 3156/2020 - Seproc (peça 65) 
Data da Expedição: 21/2/2020
Data da Ciência: 27/2/2020 (peça 67) 
Nome Recebedor: Ilegível
Observação: Ofício enviado para o endereço do responsável, conforme pesquisa na base de dados no sistema da Receita Federal, custodiada pelo TCU.
Fim do prazo para a defesa: 13/3/2020
14.	Conforme Despacho de Conclusão das Comunicações Processuais (peça 104) , as providências inerentes às comunicações processuais foram concluídas. 
15.	Transcorrido o prazo regimental, o Sr. Paulo Sergio Cordeiro de Oliveira manteve-se silente, devendo ser considerado revel, nos termos do art. 12, § 3º, da Lei 8.443/1992.
16.	Já a empresa Tax Incentive Comunicação e Marketing Eireli e o Sr. Ernaldo Santini Marques Nunes Ferreira apresentaram suas alegações de defesa (peças 80-99) , que seguem adiante analisadas, em tópico específico.
ANÁLISE DOS PRESSUPOSTOS DE PROCEDIBILIDADE DA IN/TCU 71/2012
Avaliação de Viabilidade do Exercício do Contraditório e Ampla Defesa
17.	Verifica-se que não houve o transcurso de mais de dez anos desde o fato gerador sem que tenha havido a notificação dos responsáveis pela autoridade administrativa federal competente (art. 6º, inciso II, c/c art. 19 da IN/TCU 71/2012, modificada pela IN/TCU 76/2016) , uma vez que o fato gerador da irregularidade sancionada ocorreu em 31/1/2015, e os responsáveis foram notificados sobre as irregularidades pela autoridade administrativa competente conforme abaixo:
17.1.	Tax Incentive Comunicação e Marketing Eireli, por meio do Ofício 101/2019 acostado à peça 28, recebido em 26/2/2019, conforme AR (peça 31) .
17.2.	Paulo Sérgio Cordeiro de Oliveira, por meio do Ofício 139/2019 acostado à peça 38, recebido em 17/4/2019, conforme AR (peça 42) .
17.3.	Ernaldo Santini Marques Nunes Ferreira, por meio do Ofício 102/2019 acostado à peça 29, recebido em 26/2/2019, conforme AR (peça 32) .
Valor de Constituição da TCE 
18.	Verifica-se, ainda, que o valor atualizado do débito apurado (sem juros) em 1/1/2017 é de R$ 1.329.823,93, portanto superior ao limite mínimo de R$ 100.000,00, na forma estabelecida conforme os arts. 6º, inciso I, e 19 da IN/TCU 71/2012, modificada pela IN/TCU 76/2016. 
OUTROS PROCESSOS/DÉBITOS NOS SISTEMAS DO TCU COM OS MESMOS RESPONSÁVEIS
19.	Informa-se que foram encontrados processos no Tribunal com os mesmos responsáveis:
	Responsável
	Processos

	Tax Incentive Comunicação e Marketing Eireli
	Processo 015.520/2020-0 [TCE, aberto, 'TCE instaurada pelo (a) Secretaria Especial de Cultura em razão de Omissão no dever de prestar contas, Lei nº 8.313/1991 (Lei federal de Incentivo à Cultura/Rouanet) , que teve por objeto Dar continuidade durante o ano de 2015 ao projeto cultural realizado em 2012, 2013 e 2014, junto aos núcleos populacionais carentes, que estão às margens da Rod. dos Imigrantes e Via Anchieta, com ações culturais que estabeleçam o bom convívio entre pessoas, bem como o despertar e a criação de público para a arte, através de apresentações teatrais, para crianças e adolescentes, desenvolvendo programa integrado que permite relacionar o cotidiano da criança com a representação ativa. (nº da TCE no sistema: 1402/2019) ']

	Paulo Sergio Cordeiro de Oliveira
	Processo 015.520/2020-0 [TCE, aberto, 'TCE instaurada pelo (a) Secretaria Especial de Cultura em razão de Omissão no dever de prestar contas, Lei nº 8.313/1991 (Lei federal de Incentivo à Cultura/Rouanet) , que teve por objeto Dar continuidade durante o ano de 2015 ao projeto cultural realizado em 2012, 2013 e 2014, junto aos núcleos populacionais carentes, que estão às margens da Rod. dos Imigrantes e Via Anchieta, com ações culturais que estabeleçam o bom convívio entre pessoas, bem como o despertar e a criação de público para a arte, através de apresentações teatrais , para crianças e adolescentes, desenvolvendo programa integrado que permite relacionar o cotidiano da criança com a representação ativa. (nº da TCE no sistema: 1402/2019) ']

	Ernaldo Santini Marques Nunes Ferreira
	Processo 015.520/2020-0 [TCE, aberto, 'TCE instaurada pelo (a) Secretaria Especial de Cultura em razão de Omissão no dever de prestar contas, Lei nº 8.313/1991 (Lei federal de Incentivo à Cultura/Rouanet) , que teve por objeto Dar continuidade durante o ano de 2015 ao projeto cultural realizado em 2012, 2013 e 2014, junto aos núcleos populacionais carentes, que estão às margens da Rod. dos Imigrantes e Via Anchieta, com ações culturais que estabeleçam o bom convívio entre pessoas, bem como o despertar e a criação de público para a arte, através de apresentações teatrais , para crianças e adolescentes, desenvolvendo programa integrado que permite relacionar o cotidiano da criança com a representação ativa. (nº da TCE no sistema: 1402/2019) ']

20.	A tomada de contas especial está, assim, devidamente constituída e em condição de ser instruída.
EXAME TÉCNICO
Da validade das notificações:
21.	Preliminarmente, cumpre tecer breves considerações sobre a forma como são realizadas as comunicações processuais no TCU. A esse respeito, destacam-se o art. 179, do Regimento Interno do TCU (Resolução 155, de 4/12/2002) e o art. 4º, inciso III, § 1º, da Resolução TCU 170, de 30 de junho de 2004, in verbis:
'Art. 179. A citação, a audiência ou a notificação, bem como a comunicação de diligência, far se-ão:
I - mediante ciência da parte, efetivada por servidor designado, por meio eletrônico, fac-símile, telegrama ou qualquer outra forma, desde que fique confirmada inequivocamente a entrega da comunicação ao destinatário;
II - mediante carta registrada, com aviso de recebimento que comprove a entrega no endereço do destinatário;
III - por edital publicado no Diário Oficial da União, quando o seu destinatário não for localizado
 (...) 
Art. 3º As comunicações serão dirigidas ao responsável, ou ao interessado, ou ao dirigente de órgão ou entidade, ou ao representante legal ou ao procurador constituído nos autos, com poderes expressos no mandato para esse fim, por meio de:
I - correio eletrônico, fac-símile ou telegrama;
II - servidor designado;
III - carta registrada, com aviso de recebimento;
IV - edital publicado no Diário Oficial da União, quando o seu destinatário não for localizado, nas hipóteses em que seja necessário o exercício de defesa.
Art. 4º. Consideram-se entregues as comunicações:
I - efetivadas conforme disposto nos incisos I e II do artigo anterior, mediante confirmação da ciência do destinatário;
II - realizadas na forma prevista no inciso III do artigo anterior, com o retorno do aviso de recebimento, entregue comprovadamente no endereço do destinatário;
III - na data de publicação do edital no Diário Oficial da União, quando realizadas na forma prevista no inciso IV do artigo anterior.
§ 1º O endereço do destinatário deverá ser previamente confirmado mediante consulta aos sistemas disponíveis ao Tribunal ou a outros meios de informação, a qual deverá ser juntada ao respectivo processo.
 (...) '.
22.	Bem se vê, portanto, que a validade da citação via postal não depende de que o aviso de recebimento seja assinado pelo próprio destinatário da comunicação, o que dispensa, no caso em tela, a entrega do AR em 'mãos próprias'. A exigência da norma é no sentido de o Tribunal verificar se a correspondência foi entregue no endereço correto, residindo aqui a necessidade de certeza inequívoca. 
23.	Não é outra a orientação da jurisprudência do TCU, conforme se verifica dos julgados a seguir transcritos:
'São válidas as comunicações processuais entregues, mediante carta registrada, no endereço correto do responsável, não havendo necessidade de que o recebimento seja feito por ele próprio' (Acórdão 3648/2013-TCU-Segunda Câmara, Relator Min. José Jorge) ;
'É prescindível a entrega pessoal das comunicações pelo TCU, razão pela qual não há necessidade de que o aviso de recebimento seja assinado pelo próprio destinatário. Entregando se a correspondência no endereço correto do destinatário, presume-se o recebimento da citação.' (Acórdão 1019/2008-TCU-Plenário, Relator Min. Benjamin Zymler) ;
'As comunicações do TCU, inclusive as citações, deverão ser realizadas mediante Aviso de Recebimento - AR, via Empresa Brasileira de Correios e Telégrafos, bastando para sua validade que se demonstre que a correspondência foi entregue no endereço correto.' (Acórdão 1526/2007-TCU-Plenário, Relator Min. Aroldo Cedraz) .
24.	A validade do critério de comunicação processual do TCU foi referendada pelo Supremo Tribunal Federal, nos termos do julgamento do MS-AgR 25.816/DF, por meio do qual se afirmou a desnecessidade da ciência pessoal do interessado, entendendo-se suficiente a comprovação da entrega do 'AR' no endereço do destinatário:
'Ementa: agravo regimental. Mandado de segurança. Desnecessidade de intimação pessoal das decisões do tribunal de contas da união. art. 179 do regimento interno do TCU. Intimação do ato impugnado por carta registrada, iniciado o prazo do art. 18 da lei nº 1.533/51 da data constante do aviso de recebimento. Decadência reconhecida. Agravo improvido.
O envio de carta registrada com aviso de recebimento está expressamente enumerado entre os meios de comunicação de que dispõe o Tribunal de Contas da União para proceder às suas intimações.
O inciso II do art. 179 do Regimento Interno do TCU é claro ao exigir apenas a comprovação da entrega no endereço do destinatário, bastando o aviso de recebimento simples'. 
Da revelia do responsável Paulo Sergio Cordeiro de Oliveira
25.	No caso vertente, a citação válida do Sr. Paulo Sérgio Cordeiro de Oliveira se efetivou por meio do Edital nº 940, publicado no DOU de 27/7/2020 (peça 103) .
26.	Importante destacar que, antes de promover a citação por edital, buscou-se, sem sucesso, realizar a citação do responsável nos endereços constantes na base de dados da Receita Federal (peça 64) e nas bases de dados públicas do Renach e TSE (peças 76 e 77) , conforme a seguir detalhado:
26.1.	Ofício 3153/2020 - Seproc (peça 64) , base Receita Federal - AR ('mudou-se') à peça 74;
26.2.	Ofício 15766/2020 - Seproc (peça 76) , base Renach - AR ('ausente') à peça 78;
26.3.	Ofício 15767/2020 - Seproc (peça 77) , base TSE - AR ('ausente') à peça 79.
27.	Nos processos do TCU, a revelia não leva à presunção de que sejam verdadeiras todas as imputações levantadas contra os responsáveis, diferentemente do que ocorre no processo civil, em que a revelia do réu opera a presunção da verdade dos fatos narrados pelo autor (Acórdão 1009/2018-TCU-Plenário, Relator Min. Bruno Dantas; 2369/2013 - TCU - Plenário, Relator Min. Benjamin Zymler e 2449/2013 - TCU - Plenário, Relator Min. Benjamin Zymler) . Dessa forma, a avaliação da responsabilidade do agente não pode prescindir da prova existente no processo ou para ele carreada. 
28.	Ao não apresentar sua defesa, o responsável deixou de produzir prova da regular aplicação dos recursos sob sua responsabilidade, em afronta às normas que impõem aos gestores públicos a obrigação legal de, sempre que demandados pelos órgãos de controle, apresentar os documentos que demonstrem a correta utilização das verbas públicas, a exemplo do contido no art. 93 do Decreto-Lei 200/1967: 'Quem quer que utilize dinheiros públicos terá de justificar seu bom e regular emprego na conformidade das leis, regulamentos e normas emanadas das autoridades administrativas competentes.' 
29.	Não obstante a revelia do responsável, e em homenagem ao princípio da verdade real que informa o processo no TCU, foram os autos novamente compulsados, não se identificando qualquer elemento que pudesse ser aproveitado a seu favor. 
30.	Em consulta aos sistemas corporativos do instaurador (Salic e SalicNet) , realizada na data de 19/2/2021, verifica-se que o responsável também não apresentou contas junto ao instaurador e continua inadimplente.
31.	Em se tratando de processo em que a parte interessada não se manifestou acerca das irregularidades imputadas, não há elementos para que se possa efetivamente aferir e reconhecer a ocorrência de boa-fé em sua conduta, podendo este Tribunal, desde logo, proferir o julgamento de mérito pela irregularidade das contas, conforme os termos dos §§ 2º e 6º do art. 202 do Regimento Interno do TCU.
32.	Dessa forma, considerando que as alegações de defesa dos responsáveis Tax Incentive Comunicação e Marketing Eireli e de Ernaldo Santini Marques Nunes Ferreira, adiante analisadas, não aproveitam ao Sr. Paulo Sergio Cordeiro de Oliveira, esse responsável deve ser considerado revel, nos termos do art. 12, § 3º, da Lei 8.443/1992, devendo suas contas serem julgadas irregulares, com a condenação ao pagamento do débito apurado e aplicando-lhe a multa prevista no art. 57 da Lei 8.443/1992.
Análise das alegações de defesa dos responsáveis Tax Incentive Comunicação e Marketing Eireli e de Ernaldo Santini Marques Nunes Ferreira  
33.	Por intermédio de seus advogados devidamente constituídos (procurações às peças 68 e 71) , a empresa Tax Incentive Comunicação e Marketing Eireli e o Sr. Ernaldo Santini Marques Nunes Ferreira apresentaram defesa, composta por arrazoado (peça 80) e documentos diversos (peças 81-99) .
34.	Após demonstrar a tempestividade e o cabimento do recurso, a defesa relatou os fatos que originaram a presente TCE, destacando os seguintes pontos:
a) a Prestação de Contas não foi apresentada na época devida por razões pessoais e não por má-fé do Proponente;
b) a Prestação de Contas não foi apresentada posteriormente por absoluto erro escusável do Proponente, que não tinha mais meios práticos de apresentá-la, pois o desde 01/03/2018, o Proponente encaminhou ofício resposta solicitando orientação para regularização da prestação de contas (doc. ...) 
c) não houve exaurimento das vias administrativas, pois o Proponente não teve retorno de seu pedido de revisão e reunião até hoje;
d) não houve exaurimento das vias administrativas, pois um dos sócios do Proponente, Sr. Paulo, não foi cientificado, nem mesmo por edital;
e) houve aceite da TCE, mesmo sem esgotamento das vias administrativas;
f) no cálculo do valor final foi imputado ao Proponente o atraso dos gestores públicos na análise da situação e diante de omissão de resposta ao Proponente.
35.	Com relação ao item 'c' acima mencionado, foi conferida ênfase a uma manifestação do proponente, na fase interna da TCE, que, supostamente, não fora analisada, 'ensejando a devolutiva da análise e aceite da proposta'. 
36.	No intuito de sistematizar a exposição e análise das alegações apresentadas, especialmente em razão de que os argumentos que as suportam se encontram repetidos ao longo do arrazoado, serão indicadas as páginas correspondentes em que essas se apresentam, na peça de defesa.
Alegação: Preliminar de nulidade (peça 80, p. 6-10) 
37.	Em sede de preliminar, protestou-se pela decretação de nulidade absoluta do processo, 'por ausência de citação de um dos sócios da empresa à época, ou seja, o Sr. Paulo Sérgio Cordeiro de Oliveira'.
38.	À luz de dispositivos do Regimento Interno do TCU, relacionados às nulidades e comunicações processuais (arts. 171-175, 179 e 183) , a defesa alegou que a ausência de citação do Sr. Paulo Sérgio Cordeiro inviabiliza a continuidade dos atos processuais, uma vez que teria ocorrido a 'supressão de instância para apresentação de defesa, ainda perante o Ministério, antes do envio para o Tribunal de Contas'. Nessa linha, sustentou que o processo deva ser suspenso, com o retorno dos autos ao Ministério para a realização da citação pendente, sob pena de ser considerado nulo de pleno direito, 'por ferir princípios constitucionais, como o do contraditório e da ampla defesa'.
Análise:
39.	A defesa embasa a tese de nulidade referindo-se à ausência de notificação do sócio Paulo Sérgio Cordeiro, acerca da reprovação das contas do Pronac 13-8192, ainda na fase interna da TCE.
40.	O fundamento invocado não prospera, sendo cediço que não se configura qualquer violação às garantias constitucionais da ampla defesa e do contraditório, a partir da ausência de oportunidade de manifestação de responsável, na fase interna da Tomada de Contas Especial.
41.	Com efeito, o procedimento nessa fase destina-se tão somente à verificação dos fatos, coleta de provas e apuração de autoria, tratando-se, portanto, de mero ato investigatório sem formalização de culpa, à similitude do inquérito policial. Vale dizer, na fase interna não há uma relação processual constituída, a qual se instaura a partir da autuação do processo no TCU, quando se inaugura a fase do contraditório, após a citação válida do responsável.
42.	A jurisprudência do TCU consolidou-se nesse sentido, conforme se exemplifica com os seguintes enunciados da Jurisprudência Selecionada:
'- O momento próprio para a defesa é a fase externa da tomada de contas especial, que ocorre no âmbito dos tribunais de contas. É nessa fase que não devem deixar de serem observados os princípios constitucionais da ampla defesa e do contraditório, razão por que a ausência de notificação do responsável na fase interna da TCE não gera nulidade processual'. (Acórdão 3487/2010-TCU-Primeira Câmara) 
'- A fase externa da tomada de contas especial, iniciada com a autuação do processo junto ao TCU, é a que garante o direito à ampla defesa e ao contraditório. A fase interna, que ocorre no órgão instaurador, constitui procedimento inquisitório de coleta de provas, assemelhado ao inquérito policial, razão por que não há nulidade processual pela falta de oportunidade de o responsável se pronunciar nesta etapa da TCE'. (Acórdão 2704/2013-TCU-Primeira Câmara) 
'- A ausência de contraditório e ampla defesa na fase interna da tomada de contas especial não viola o devido processo legal, sendo este respeitado quando, na fase externa, há oportunidade de defesa após a citação válida dos responsáveis' (Acórdão 2875/2014-TCU-Plenário) 
'- A instauração do contraditório, para fins de condenação dos responsáveis por parte do TCU, se dá na fase externa do processo de contas especiais, por meio de sua regular citação, sendo irrelevante, para a configuração do contraditório, a ocorrência ou não de notificação anterior pela Administração na fase interna da tomada de contas especial'. (Acórdão 7880/2014-TCU-Primeira Câmara) 
'- Não há prejuízo ao exercício do contraditório e da ampla defesa em razão da ausência de oportunidade de defesa na fase interna de tomada de contas especial, pois nessa etapa, em que se coletam evidências para fins de apuração dos fatos e das responsabilidades, não há uma relação processual constituída. A garantia ao direito de defesa ocorre na fase externa, com o chamamento do responsável aos autos, a partir da sua citação válida.' (Acórdão 1078/2020-TCU-Segunda Câmara) (GRIFA-SE) 
43.	No presente caso, verifica-se que, contrariamente ao afirmado pela defesa, o Sr. Paulo Sérgio Cordeiro foi notificado acerca da reprovação das contas do projeto, do encerramento das medidas preliminares à instauração da TCE, e da obrigação de proceder ao recolhimento integral ou parcelado do débito apurado, de acordo com os termos do Ofício nº 139/2019/COTPA/CGARE/DFIND/SEFIC/SECULT/MinC, de 12/4/2019 (peça 38) . De acordo com o AR à peça 42 (que também foi juntado no arrazoado de defesa - peça 80, p. 25) , observa-se que a notificação foi recebida em 17/4/2019, no endereço da empresa Tax Incentive Comunicação e Marketing Ltda., pelo Sr. Kamilo Silva, conforme AR à peça 42. Embora o nome do recebedor esteja parcialmente cortado pelo rodapé ('para verificar assinaturas...) , é possível verificar que se trata da mesma pessoa que assinou os ARs às peças 41 e 43, pelos demais responsáveis. 
44.	A despeito dessa constatação, e em consonância ao entendimento do TCU acima exposto, destaca-se que o Sr. Paulo Sérgio Cordeiro foi validamente citado no presente feito, por meio do Edital nº 940, publicado no DOU de 27/7/2020 (peça 103) , após infrutíferas tentativas de notificação pessoal, nos endereços constantes das bases públicas custodiadas por este Tribunal - Receita Federal, TSE e RENACH (vide item 25) .
45.	Ante o exposto, manifesta-se pela rejeição da preliminar de nulidade suscitada em favor dos defendentes.
	Alegação: Da revisão quando surgirem fatos novos (peça 80, p. 11 e 12) 
46.	Sob esse título, a defesa postulou a revisão 'dos atos até então gerados', para que fosse dada oportunidade de regularização da prestação de contas, em vista da 'ocorrência de fatos novos'. Para tanto, buscou fundamento no art. 65 da Lei 9.784/1999, que admite a possibilidade de revisão dos atos administrativos dos quais resultem sanção.
47.	Observa-se que o cerne da alegação reside na menção ao Ofício SEI nº 25/2019/SEFIP-SECULT (peça 89) , no qual, segundo a defesa, estaria contemplada a possibilidade de 'reverter a situação' de reprovação da prestação de contas, com a sua efetiva apresentação.
48.	Em complemento, a defesa aludiu ao entendimento da Consultoria Jurídica do Ministério da Cidadania, no Parecer nº 00130/2019/CONJUR-MC/CGU/AGU (peça 90, p. 2, item 9 da transcrição) , relativo a outro Pronac, no qual se consignou que 'os documentos apresentados em fase recursal referentes à Prestação de Contas devem ser, in verbis, 'antigo no tempo, mas novo nos autos como instrumento probatório'' (GRIFO DO ORIGINAL) .
49.	Dentre os pedidos formulados na peça de defesa, pleiteou-se a concessão de prazo 'de até 90 (noventa) dias para prestação de contas do projeto 'De bem com a Via Cultural - Pronac 13-8192''.
	Análise:
50.	Do que se pode depreender da alegação em exame é que os responsáveis teriam condições de apresentar a prestação de contas, em prazo de 90 (noventa) dias, caso acolhidas as alegações de defesa, especialmente quanto à 'revisão' em face da superveniência de supostos fatos novos. 
51.	Como visto, a defesa optou por pleitear a nulidade da instauração da TCE, com o retorno da matéria à sua fase interna, seguida da reabertura de novo prazo para a apresentação da prestação de contas (peça 80, p. 36 e 37) .
52.	Ora, em procedendo a afirmação de que os responsáveis teriam condições de apresentar a prestação de contas, indaga-se por que ainda não o fizeram. Ressalta-se que, para além do longo interregno no qual vem se perdurando a omissão quanto à prestação de contas, aos responsáveis ainda se concedeu prorrogação de 30 (trinta) dias no prazo para apresentação de defesa (peças 72 e 73) , o que acentua a recalcitrância da postura omissiva por eles adotada, uma vez que desde o final do prazo prorrogado, já se passaram mais de 10 meses, sem que a prestação de contas tenha sido encaminhada.  
53.	De início, cumpre anotar que o Regimento Interno/TCU admite a juntada de documentos, desde a constituição do processo até o término da etapa de instrução (art. 160, § 1º) . Nessa linha, a superveniência aos autos da prestação de contas do Pronac 13-8192 - a que tanto se propõe a defesa em apresentar (peça 80, p. 5, 15, 32, 34 e 37) - poderia ensejar a análise de seus elementos, eventualmente em favor dos responsáveis, sem, no entanto, elidir a irregularidade das contas, pela omissão no dever de prestação de contas, em consonância ao art. 209, § 4º, do mencionado texto regimental.
54.	Vale lembrar que, no âmbito do TCU, considera-se a citação como o marco temporal a partir do qual a apresentação da prestação de contas não descaracteriza a omissão (e.g. Acórdão 162/2019-TCU-Primeira Câmara, 4816/2017 - Segunda Câmara e 964/2018 - Plenário) . Outrossim, é oportuno assinalar que, uma vez instaurado o processo de controle externo perante o TCU, dá-se início a iter procedimental próprio, regido por sua Lei Orgânica (Lei 8.443/1992) , Regimento Interno e demais normas específicas, não havendo qualquer razão para a extinção do processo sem julgamento de mérito 'se, no desenvolvimento da relação jurídica processual, ainda subsistirem elementos que justifiquem a razão jurídica para o conhecimento e julgamento da causa por esta Corte de Contas' (Acórdão 4488/2015-TCU-Primeira Câmara) , como é o caso. Esse entendimento foi consagrado na Jurisprudência Selecionada do TCU, sob o seguinte enunciado:
'O regular processamento da tomada de contas especial e o consequente exercício da jurisdição, por parte do TCU, não se subordinam ao mérito do feito. Superada a admissibilidade da instauração da tomada de contas especial, impõe-se o deslinde do processo, com o conhecimento dos fatos e do direito material em causa, para, no quadro do devido processo legal, ser proferido o julgamento de mérito, independentemente da existência ou não de débito, da existência ou não de omissão, da existência ou não de atos irregulares que ensejem a reprovação das contas, com ou sem débito'.
55.	Dito isso, refuta-se a argumentação e o pedido formulados pela defesa (peça 80, p. 37, item 'f') , no sentido do retorno do processo à sua fase interna, com a reabertura de prazo para a apresentação da prestação de contas. Conforme mencionado no item 53 acima, a prestação de contas, ou qualquer outro documento reputado pertinente pela defesa, podem ser apresentados a qualquer momento, antes do encerramento desta fase instrutória (art. 160, § 1º RITCU) .
56.	Objetivamente quanto aos pontos destacados pela defesa, anota-se que não foram apontados quaisquer fatos novos que pudessem ensejar a revisão deste processo de Tomada de Contas Especial. Ainda que comprovada a superveniência de tais fatos, não há qualquer decisão que tenha imposto sanções aos responsáveis até o momento, haja vista que processo ainda se encontra na etapa de instrução, a qual antecede o julgamento das contas, conforme o art. 165 do Regimento Interno/TCU.
57.	Por esse prisma, ressalvada a hipótese prevista no §1º do art. 160 do Regimento Interno/TCU (item 53) , a eventual superveniência de fatos novos apenas teria o condão de ensejar a 'revisão' do processo após seu julgamento, na via recursal, mais especificamente por meio do Recurso de Revisão, previsto no art. 35 da Lei 8.443/1992, desde que verificadas as suas hipóteses de cabimento, ou seja, fundando-se o recurso em: i) erro de cálculo nas contas; ii) falsidade ou insuficiência documental em que tenha se fundado a decisão recorrida; e iii) superveniência de documentos novos com eficácia sobre a prova produzida.
58.	Ainda a esse respeito, anota-se que no Ofício SEI nº 25/2019/CGARE/DFIND/SEFIC-SECULT (peça 35 e peça 89) , mencionado pela defesa, se cogitou, de fato, a possibilidade de 'reverter a situação perante o Ministério', quanto à instauração da TCE, desde que a prestação de contas tivesse sido encaminhada 'de imediato', uma vez que a reprovação já não estava mais em fase recursal e o processo se encontrava em vias de ser encaminhado ao TCU. 
59.	Portanto, contrariamente ao que sustenta a defesa, a partir do aludido expediente, não se identifica qualquer sinalização para a possibilidade de 'reversão' da reprovação das contas, que não fosse naquele período ('de imediato') , enquanto o processo não tinha sido encaminhado para este Tribunal. Por tal razão, o argumento não deve ser acatado.
60.	Adicionalmente, pela pertinência à questão ora tratada, refuta-se a alegação de que não teriam sido exauridas as vias administrativas previamente à instauração da TCE, em virtude do suposto não atendimento à manifestação do responsável endereçada ao MinC, solicitando 'revisão' e marcação de reunião (vide itens 34, 'c', e 35) .
61.	A manifestação a que se refere a defesa é o expediente de 1/3/2018 (peça 34) , no qual a proponente solicita informação acerca de qual projeto deveria apresentar defesa, uma vez que, além do Pronac 13-8192, também teve as contas reprovadas nos Pronac 13-7801 e 14-11568. Ressalta-se que, nesse expediente, se enfatizou que a prestação de contas já estava 'em finalização'.
62.	Ao contrário do alegado, o expediente acima mencionado foi respondido por intermédio do já referido Ofício SEI nº 25/2019, e recebido em 15/3/2019, conforme AR à peça 36. Curiosamente, a despeito de negar o atendimento à aludida manifestação dos responsáveis, a defesa juntou cópia desse mesmo ofício, fazendo referência apenas ao que concerne à alegação em exame (item 47) .
63.	Quanto à menção feita a parecer da Consultoria Jurídica do MC (vide item 48) , verifica-se que a matéria ali tratada refere-se à efetiva inovação de elementos probatórios apresentados em recurso interposto naquele caso concreto, não se podendo dela extrair conteúdo em favor da alegação sob exame. 
64.	Diante dessas considerações, manifesta-se pela rejeição da alegação examinada.
	Alegação: Da Instrução Normativa TCU 71/2012 (peça 80, p. 12-14, e 37, item 'c') 
65.	Com base no § 1º do art. 4º, da IN TCU nº 71/2012, a defesa pleiteou a 'decretação de nulidade absoluta da instauração da presente Tomada de Contas Especial', com a reabertura do prazo para que os responsáveis pudessem 'apresentar suas alegações, justificativas e efetivar a correta prestação de contas'.
	Análise:
66.	O aludido dispositivo estabelece o prazo máximo de 180 (cento e oitenta) dias para a instauração da tomada de contas especial, contado, no caso de omissão no dever de prestar contas, a partir do primeiro dia subsequente ao vencimento do prazo para a apresentação das contas.
67.	No presente caso, de acordo com a regra estabelecida pelo normativo, o prazo de 180 (cento e oitenta) dias deveria ter fluído a partir de 31/1/2015, uma vez que a data limite para a apresentação das contas venceu em 30/1/2015 (vide item 3) . Nesses moldes, a TCE deveria ser instaurada 30/7/2015. Contudo, diversamente do que prevê o § 1º do art. 4º, da IN TCU nº 71/2012, a defesa considerou como termo inicial de contagem do referido prazo a data de 22/8/2018 - data do Despacho nº 555/2018 SEFIC/MinC, que encaminhou, internamente, os processos com indicação de reprovação, por omissão no dever de prestar contas - fazendo recair o suposto prazo limite para instauração da TCE em 18/2/2019.
68.	Inobstante o equívoco da defesa, convém esclarecer que a IN TCU nº 71/2012 fixou prazo para a instauração da Tomada de Contas Especial, em consonância ao disposto nos arts. 8º da Lei 8.443/1992 e 84 do Decreto-Lei 200/1967, que determinam à autoridade administrativa que adote as medidas necessárias para a imediata instauração do procedimento, sob pena de corresponsabilização, quando verificadas as ocorrências de omissão no dever de prestar contas, não comprovação da aplicação de recursos da União, desfalque ou desvio de dinheiro, bens ou valores públicos, ou prática de atos que resultem em dano ao erário.
69.	Nesse diapasão, entendeu o TCU que as referidas disposições da Lei 8.443/1992 e do Decreto-Lei 200/1967 não conferem 'um direito ao responsável pelo dano', dirigindo-se às autoridades administrativas, para que minimizem 'o risco de ineficácia em razão da utilização intempestiva do instrumento da Tomada de Contas Especial' (Acórdão 690/2017-TCU-Primeira Câmara) . 
70.	Nesse sentido, destaca-se os seguintes enunciados da Jurisprudência Selecionada do TCU:
- A intempestividade na formalização de processo de tomada de contas especial (extrapolação do prazo de 180 dias) não gera nulidade processual, podendo ser considerada grave infração à norma legal para fins de responsabilização da autoridade administrativa competente. O intuito dos arts. 84 do Decreto-Lei 200/1967 e 8º da Lei 8.443/1992 não é conferir um direito ao responsável pelo dano, mas, sim, delinear a atuação da Administração Pública, minimizando-se o risco de ineficácia em razão da utilização intempestiva do instrumento da tomada de contas especial. (Acórdão 690/2017-TCU-Primeira Câmara) 
- Não há nulidade no caso de tomada de contas especial instaurada após o prazo de 180 dias recomendado pelo Tribunal. (Acórdão 1768/2007-TCU-Primeira Câmara) 
- A intempestividade na formalização de processo de tomada de contas especial (extrapolação do prazo de 180 dias) não gera nulidade processual, podendo ser considerada grave infração à norma legal para fins de responsabilização da autoridade administrativa competente. (Acórdão 6531/2016-TCU-Primeira Câmara) 
- A inobservância do prazo regulamentar para instauração de tomada de contas especial não gera nulidade processual, preclusão em benefício do responsável ou prescrição da pretensão punitiva do TCU. O prazo tem por objetivo atender ao princípio do custo-benefício do controle, permitindo que a autoridade responsável esgote as providências administrativas com vistas à reintegração dos recursos aos cofres públicos, a fim de evitar os custos envolvidos na instauração, processamento e julgamento da tomada de contas especial. (Acórdão 12537/2019-TCU-Segunda Câmara) 
71.	Como se vê, a extrapolação do aludido prazo de 180 (cento e oitenta) dias pode vir a repercutir, tão somente, na esfera da autoridade administrativa faltosa, em nada aproveitando a sua ocorrência ao gestor omisso. Portanto, a inobservância ao prazo estabelecido no § 1º do art. 4º, da IN TCU nº 71/2012 não constitui causa de nulidade, não havendo motivo para a reabertura de prazo 'para que os proponentes possam apresentar suas alegações, justificativas, e efetivar a correta prestação de contas'.
Alegação: Da aprovação de projetos anteriores e Da boa-fé (peça 80, p. 14 e 15) 
72.	No intuito de demonstrar a boa-fé dos responsáveis, 'bem como a lisura de suas atividades', a defesa fez remissão a outros projetos por eles propostos, cujas contas foram aprovadas.
73.	A respeito, aduziu que para 'se considerar a má-fé, há que se comprovar o dolo, não sendo este o caso, pois o que tentando fazer durante todo o período é a regularização da prestação de contas para sua aprovação'. (GRIFA-SE) 
74.	Alegou que o TCU avalia a boa-fé como 'estado de consciência' ou 'condição psicológica' do responsável, a 'convicção do responsável de estar agindo conforme o direito', ou, ainda, a 'ideia de ignorância' ou a 'crença errônea' acerca da situação regular.
75.	Em arremate, asseverou que, no caso, os responsáveis se houveram com boa-fé, 'tendo eles agido com a mais estrita intenção de regularizar toda e qualquer pendência, porém se deparou com algumas questões administrativas, até pelo seu desconhecimento, conforme se observa no decorrer de todo o procedimento, pois estavam certos de que haveria, ainda, prazo para apresentação da prestação de contas, para sua devida aprovação'. (GRIFA-SE) 
	Análise:
76.	De início, cumpre esclarecer que a existência de outros projetos, propostos pelos responsáveis e com contas aprovadas, em nada repercute no presente exame. O exercício da jurisdição de contas pelo TCU, nos processos de TCE, observa a existência dos seguintes pressupostos de constituição:
	a) ocorrência de ato ilícito na gestão de recursos públicos (aí se incluindo a omissão no dever de prestar contas) ;
	b) dano ao erário, quantificado ou quantificável, decorrente do ato ilícito;
	c) identificação da conduta individualizada do responsável pelo dano; e
	d) competência do TCU em razão da natureza federal dos recursos e da natureza dos atos ilícitos.
77.	No presente caso, em face da natureza pública dos recursos captados com amparo na Lei 8.313/1991 (Acórdão 4028/2019-TCU-Segunda Câmara, e 1285/2008 - Plenário) , foi constatada a responsabilidade da empresa Tax Incentive Comunicação e Marketing Eireli e de seus sócios dirigentes, os Srs. Paulo Sergio Cordeiro de Oliveira e Ernaldo Santini Marques Nunes Ferreira, pela omissão no dever de prestar contas do Pronac 13-8192, fazendo nascer a presunção de dano ao erário pela integralidade dos valores captados para a execução do projeto (Acórdão 4661/2017-TCU-Primeira Câmara, 3254/2010 - Segunda Câmara, e 96/2016 - Plenário) .
78.	Assim, a presente TCE circunscreve-se aos indícios de autoria e materialidade relacionados à ausência de prestação de recursos do Pronac 13-8192, em nada importando se outros projetos dos responsáveis tiveram contas aprovadas, nelas se demonstrando a boa-fé dos proponentes. 
79.	Com relação à alegada boa-fé dos responsáveis, cumpre assinalar que, no âmbito do TCU, 'é considerado de boa-fé o responsável que, embora tenha concorrido para o dano ao erário ou outra irregularidade, seguiu as normas pertinentes, os preceitos e os princípios do direito. A análise da conduta, portanto, é feita sob o ponto de vista objetivo, sem que seja necessária a comprovação de má-fé (dolo) , mas apenas da ausência de boa-fé objetiva, para a responsabilização do agente' (GRIFA-SE) - (Jurisprudência Selecionada: Acórdão 7936/2018-TCU-Segunda Câmara) .
80.	No presente caso, a inobservância ao dever legal de prestar contas dos recursos captados com amparo em renúncia fiscal, em princípio, já seria bastante para afastar a ocorrência da boa-fé. Por sua vez, a análise objetiva à conduta dos responsáveis revela que, apesar de notificados acerca da reprovação das contas (vide itens 57 e 60) , não se adotou qualquer medida tendente à apresentação da prestação de contas, a despeito de uma sinalização favorável da Secretaria Especial de Cultura quanto à possibilidade de fazê-lo, antes da remessa do processo ao TCU (Ofício SEI nº 25/2019 - peça 89) .
81.	Um outro aspecto a se tratar neste ponto refere-se à reiterada alegação de que os responsáveis se encontram em aguardo de manifestação do TCU, para que, em novo prazo, apresentem a prestação de contas do Pronac 13-8192.
82.	É cediço que a citação é o momento oportuno para o exercício do contraditório, de modo que, ao receber a citação e comparecer ao processo, os responsáveis terão a possibilidade de ter suas alegações de defesa analisadas. Ora, em havendo condições de elaborar e entregar a prestação de contas, indaga-se o porquê de os responsáveis faltosos não terem aproveitado a oportunidade de defesa e, efetivamente, apresentado as contas do aludido projeto cultural.
83.	Assim, considerando que não há plausibilidade jurídica para que o TCU conceda novo prazo para a apresentação das contas, após finalizada a etapa instrutória (art. 160, § 1º, do RITCU) , conclui-se pela rejeição da alegação examinada, bem como do pedido a ela associado (peça 80, p. 37, item 'd') .
	Alegação: Da Responsabilidade Solidária (peça 80, p. 15, 16, 23, 29-31, 35) 
84.	Nesse tópico, e em diversos outros pontos da peça de defesa, contestou-se a solidariedade estabelecida entre a empresa Tax Incentive e seus sócios, sob o argumento de que ela é incabível 'pela assunção dos compromissos financeiros oriundos dos projetos de incentivo cultural'.
85.	Alegou-se que a solidariedade só poderia ser exigida, 'se decorrente de lei ou vontade das partes', o que não teria se verificado no presente caso.  
86.	Assim, postulou-se que a responsabilidade sobre 'quaisquer débitos' recaiam tão somente sobre a empresa, promovendo-se a desconsideração de sua personalidade jurídica, 'se for o caso' (peça 80, p. 37, item 'e'	) .
	Análise:
87.	Como é cediço, os patrocínios recebidos com amparo na Lei 8.313/1991 são recursos federais originários de renúncia fiscal da União, sujeitando as empresas que deles se beneficiam, para a execução de projeto cultural, ao dever legal de apresentar a correspondente prestação de contas. 
A responsabilização dessas empresas deve ser estendida, solidariamente, às pessoas físicas de seus dirigentes, especialmente nos casos de omissão no dever de prestar contas, em que se configura infração que deve ser imputada à pessoa física do gestor, e não apenas às empresas. 
88.	O entendimento nesse sentido, em casos de natureza análoga ao em questão, há muito se encontra consolidado na jurisprudência do TCU, que considera a responsabilidade da empresa caracterizada pelo fato dela ter sido beneficiada com os recursos, sem que houvesse a comprovação do seu bom e regular emprego, e a responsabilização do representante legal como decorrência da natureza pública dos recursos públicos federais originários de renúncia tributária da União, por força da Lei 8.313/1991. Nessa linha, apresenta-se alguns enunciados da Jurisprudência Selecionada do TCU:
- Em caso de débito oriundo de aplicação dos recursos recebidos com amparo na Lei 8.313/1991 (Lei Rouanet) , são condenados solidariamente a empresa responsável pela captação dos recursos e o seu representante legal. A responsabilidade da empresa baseia-se no fato dela ter sido beneficiada com os recursos sem que houvesse a comprovação do seu bom e regular emprego. Já a responsabilização do representante legal decorre do entendimento de que os patrocínios recebidos com amparo na mencionada lei constituem recursos públicos federais originários de renúncia tributária da União. (Acórdão 1600/2010-TCU-Primeira Câmara) 
- Sempre que juridicamente viável, deve ser promovida a citação solidária da sociedade empresária com seu dirigente, nos casos de tomada de contas especial que envolva renúncia fiscal, a exemplo das atividades desenvolvidas com recursos financeiros captados com amparo na Lei 8.313/1991 (Lei Rouanet) , mormente porque a omissão no dever de prestar contas configura infração que merece ser imputada à pessoa física do gestor, e não apenas à empresa. (Acórdão 4028/2010-TCU-Segunda Câmara) 
- São solidariamente responsáveis os sócios que exercem atividade de gerência na sociedade empresária responsabilizada pela má aplicação dos recursos públicos a ela repassados na forma da Lei 8.313/1991 (Lei Rouanet) . (Acórdão 4997/2020-TCU-Primeira Câmara) 
- A responsabilidade pelo débito decorrente de patrocínios concedidos com base na Lei 8.313/9191 (Lei Rouanet) é da empresa responsável pela captação dos recursos e do seu representante legal, em regime de solidariedade. (Acórdão 7374/2010-TCU-Primeira Câmara) 
89.	Portanto, manifesta-se pela rejeição da alegação em exame e do pedido a ela associado (peça 80, p. 37, item 'e') .
	Alegação: Da execução do Projeto (peça 80, p. 16-21, e peças 83-87) 
90.	Alegou a defesa que o Pronac 13-8192 teria sido realizado proporcionalmente ao valor de captação (69,08% - vide item 4) , tendo atingido aproximadamente 8909 (oito mil novecentos e nove) beneficiários.
91.	Nesse sentido, afirmou que, 'em caso de aceite da prestação de contas', poderiam ser comprovadas as atividades a seguir sintetizadas:
	a) Pré-Produção: Contratação de 4 projetos cenográficos, bem como a elaboração e montagem de figurinos e de 4 cenários;
	b) Produção: Realização de 115 (cento e quinze) espetáculos de teatro, com a contratação de um grupo teatral e de um produtor responsável por todos os itens que contemplam a montagem das apresentações durante os 12 meses de projeto. Também teriam sido realizadas despesas com projeto básico de iluminação para as apresentações, além da locação de: veículos para transporte dos artistas e da cenografia e figurinos; ônibus para levar alunos de escolas públicas às apresentações e de tenda para cobertura do espaço dos shows.
	c) Divulgação/Comercialização: Confecção de programa das peças para todas as crianças; criação e manutenção do site do projeto com todas as informações pertinentes ao público, patrocinadores e acompanhamento do próprio ministério sobre as ações do projeto. Também foram realizados gastos com a produção de banner e faixa.
	e) Custos administrativos: Contratação de assessoria jurídica e contábil, além de despesas com correios, motoboy, cópias, material de consumo, remuneração para captação de recursos, e contratação de seguros de responsabilidade civil e de materiais e equipamentos utilizados nas apresentações.
92.	Em acréscimo, a defesa intentou comprovar a realização do Pronac 13-8192 com a apresentação de quadros demonstrativos (peça 80, p. 18-20, e peça 86) e de vasto acervo fotográfico (peça 80, p. 21, e peças 83-85) , supostamente relacionados aos eventos, aduzindo que os responsáveis não teriam gerado qualquer prejuízo ao erário, razão pela consignou que 'a devolução integral da verba seria uma medida injusta'.
93.	Nos quadros apresentados discriminou-se as apresentações realizadas nas comunidades, nas escolas, na Minipista de Trânsito, bem como apresentações extras, as quais teriam totalizado 115 (cento e quinze) com o atingimento de um público indicado de 8909 beneficiados. 
94.	Por sua vez, as fotografias trazidas à defesa evidenciam atividades relacionadas ao Projeto de Bem com a Via (sem qualquer indicação de datas) , com a participação de crianças e adolescentes, em cenários compatíveis com o alegado (escolas, Minipista e comunidades) .
	Análise:
95.	A alegação sob exame carece de elementos documentais que a possam respaldar, minimamente, quanto existência de nexo causal entre as ações e eventos nela retratados, com o Pronac 13-8192.
96.	Vale lembrar que o aludido projeto cultural tinha por objetivo 'dar continuidade durante o ano de 2014' a projeto cultural já vinha sendo realizado desde o ano de 2012 (vide item 1) .
97.	Por esse prisma, não se vislumbra como acolher o alegado, tendo em vista que foram apresentadas meras declarações acerca da realização de ações e eventos, supostamente relacionados ao projeto, desprovidas de elementos objetivos que as comprovassem (peças 80, p. 16-21; 83-87) .
98.	Nesse sentido, caberia à defesa apresentar, na medida do possível, listas de presenças dos participantes, declarações formais de que os eventos tenham se realizado nos locais indicados, apenas para exemplificar. A complementar a eficácia desses elementos probatórios, haveria de constar nas fotos apresentadas qualquer indicativo das datas de realizações dos eventos, de molde a permitir que a correlação com a edição de 2014, do projeto cultural.
99.	Registra-se que nas fotos em que identificou a existência de banner, com a indicação do nome do projeto, não havia menção ao ano de 2014 (peças 83, p. 2, 3, 5-12, 17-22 e 34; 84, p. 7, 11-16; 85, p. 7-10) . Nas demais fotos, sequer havia indicações alusivas ao Pronac 13-8192.
100.	Com relação às deficiências probatórias mencionadas, o TCU tem posição consolidada a respeito, conforme se observa, exemplificativamente, dos enunciados da Jurisprudência Selecionada a seguir indicados:
- A apresentação de fotografias e declarações, desacompanhadas de provas mais consistentes, é insuficiente para comprovar a regularidade da aplicação dos recursos públicos transferidos por meio de convênio, porque, embora possam, eventualmente, demonstrar a realização do objeto, não revelam, efetivamente, a origem dos recursos aplicados. (Acórdão 3882/2014-TCU-Segunda Câmara) 
- Declarações e fotografias não têm pleno valor probatório, sobretudo quando desacompanhadas de documentos capazes de estabelecer o nexo causal entre os recursos recebidos da União e as despesas incorridas na execução do objeto do convênio. (Acórdãos 9953/2016 e 6180/2019 - ambos da Segunda Câmara) 
101.	Em face do exposto, manifesta-se por que seja rejeitada a alegação examinada.
	Alegação: 	Contestação 'item a item' da citação e dos documentos às peças 49-57 dos autos
102.	A partir desse ponto, a defesa alinhou cada um dos pontos da instrução inicial (peça 57) , contestando-os pontualmente. Assim, tendo em vista que, em quase sua totalidade, as alegações apresentadas neste tópico já foram analisadas nesta instrução, passa-se a expor tão somente os argumentos que inovaram no contexto examinado, senão vejamos:
102.1.	Os Srs. Paulo Sérgio Cordeiro e Ernaldo Santini já não mais integram a sociedade (peça 80, p. 23) pelo que a defesa propôs que a citação desses responsáveis seja 'cancelada', permanecendo no polo passivo desta TCE apenas a empresa Tax Incentive.
102.2.	Não teria se verificado a falta de comprovação da boa e regular aplicação dos recursos (peça 80, p. 24) em face da omissão no dever de prestar contas do Pronac 13-8192, contrariamente ao registrado na matriz de responsabilização que informou esta TCE (peças 49 e 56) . De acordo com a defesa, os documentos por ela juntados (relatórios e fotos) comprovam que 'os recursos foram sim utilizados na execução do projeto'.
102.3.	Valor da constituição da TCE (peça 80, p. 25) . Alegou-se que o valor do débito apurado 'não condiz com a realidade dos fatos', pois esse valor corresponde à totalidade dos recursos captados. Novamente, a defesa requereu prazo para a apresentação da prestação de contas, destacando que qualquer cobrança 'somente poderá acontecer após a apuração do que fora realizado do projeto e o quantum gasto'.
102.4.	Registro de 'outros débitos nos Sistemas do TCU com os mesmos responsáveis' (peça 80, p. 26) , apesar de no campo correspondente da instrução assistida constar que a ocorrência se encontrava 'aguardando manifestação do controle interno' (peça 57, p. 2, item 13) .
102.5.	Não atendimento aos requisitos formais para a instauração da TCE (peça 80, p. 26) contrariamente ao afirmado no item 14 da instrução inicial (peça 57, p. 3) , razão pela qual se postulou pelo seu encerramento, sem julgamento de mérito.
102.6.	Impossibilidade em estabelecer a solidariedade entre a empresa responsabilizada e seus administradores, sem que reste comprovado que estes deram causa ao dano ao erário (peça 80, p. 26-29) A afirmação baseou-se em excerto extraído do parecer do Ministério Público junto ao TCU, no processo em que foi prolatado o Acórdão 2763/2011-TCU-Plenário.
102.7.	Problemas com fornecedores (peça 80, p. 30) teriam causado dificuldade para que a empresa Tax Incentive apresentasse as contas do projeto cultural. Nesse ponto, alegou-se que 'as provas de irregularidades, se é que existem, dizem respeito apenas à não prestação de contas, e não quanto à execução do projeto'. 
102.8.	Ausência de comprovação de qualquer ato ilícito pelo Sr. Ernaldo Santini (peça 80, p. 31) , razão pela qual se postulou a exclusão de sua responsabilidade, uma vez que 'jamais recebeu quaisquer valores do Ministério'.
102.9.	A ausência da prestação de contas não leva à conclusão de que tenha ocorrido prejuízo ao erário (peça 80, p. 32) o qual 'há que ser devidamente comprovado'.
102.10.'Quanto à realização de audiência, o Sr. Ernaldo não se opõe' (peça 80, p. 35) . 
	Análise:
103.	Em relação a cada um dos argumentos acima alinhados, apresenta-se as seguintes considerações:
103.1.	O fato de os Srs. Paulo Sérgio Cordeiro e Ernaldo Santini não mais integrarem o quadro societário da empresa Tax Incentive não afasta suas responsabilidades nestas contas especiais. Com efeito, a Lei 8.313/1991, no §1º do art. 30, estabelece a responsabilidade solidária da pessoa física e jurídica propositora do projeto, se verificada a inadimplência ou outra irregularidade.
103.1.1.Por sua vez, a Cláusula XI do contrato social alterado e consolidado da referida empresa (peça 6, 4) atribuía a administração a ambos os sócios nominados. Portanto, não há qualquer fundamento jurídico para que a retirada dos sócios afaste ônus de comprovar a regularidade da integral aplicação dos recursos públicos captados para a execução do projeto cultural por eles proposto, devendo ser rejeitada a alegação.
103.2.	Quanto à alegação de que os documentos juntados pela defesa (relatórios e fotos) comprovam a utilização dos recursos captados, na execução do projeto, a questão já foi analisada precedentemente (vide itens 95-101) , revelando a improcedência desse argumento. Ao contrário do alegado pela defesa, os documentos por ela colacionados não possuem lastro de materialidade mínima, que possa infirmar a constatação de que os recursos em questão não tiveram comprovada a sua boa e regular aplicação. Portanto, a alegação deve ser rejeitada.
103.3.	De igual modo, não deve prosperar a alegação quanto à incongruência do valor do débito 'com a realidade dos fatos' e, muito menos se acolher o recalcitrante e indevido pedido de prazo para apresentação da prestação de contas, conforme já tratado nesta instrução (itens 50-57) .
103.3.1.Obviamente que qualquer cobrança dirigida aos responsáveis deve ser precedida da apuração do que foi realizado com os recursos do projeto, como sustentou a defesa. Todavia, a omissão dos responsáveis em apresentar a prestação de contas do Pronac 13-8192, impossibilitou a oportuna quantificação do débito por falta de elementos materiais para tanto, resultando na presunção de dano integral ao erário, pela totalidade dos recursos captados.
103.3.2. Não é demais lembrar que a omissão no dever de prestar contas significa não somente descumprimento da Constituição e da legislação em vigor, mas também violação da transparência na prática dos atos de gestão, ausência de comprovação da lisura no trato com a coisa pública e presunção de que a totalidade dos recursos públicos federais captados tenha sido integralmente desviada, consoante entendimento consolidado no âmbito do TCU.
103.4.	Quanto à existência de registros de 'outros débitos nos sistemas do TCU com os mesmos responsáveis', se esclarece à defesa que essa informação é apenas referencial, de caráter formal, dela não surgindo qualquer prejuízo processual, tampouco implicando juízo de valor, em relação aos responsáveis nela indicados.
103.5.	Em relação ao alegado não atendimento aos requisitos formais para a instauração da TCE, deveria a defesa ter apontado, objetivamente, quais os requisitos desatendidos, uma vez que o processo de TCE, no âmbito do TCU, passa por rigoroso controle quanto à sua constituição e instrução, em observância às normas de regência, em especial a IN TCU nº 71/2012 (com alterações dadas pela IN TCU nº 76/2016) e a Decisão Normativa n. 155/2016. Portanto, deve ser rejeitada a alegação.
103.6.	Quanto à alegação de que o estabelecimento da solidariedade entre a empresa responsabilizada e seus dirigentes está condicionado à comprovação de que estes deram causa ao dano ao erário - o que, segundo a defesa, não teria ocorrido no presente caso - impõe-se a contextualização do tema, em face do incidente de jurisprudência suscitado pelo MPTCU, nos autos do TC Processo 006.310/2006-0, que resultou no Acórdão 2763/2011-TCU-Plenário, ao qual aludiu a defesa.
103.6.1.Sob a relatoria do Ministro-Substituto Augusto Shermam, o encaminhamento dado à matéria deu-se na linha das conclusões do MPTCU, no sentido de que 'na hipótese em que a pessoa jurídica de direito privado e seus administradores derem causa a dano ao erário, na execução de avença celebrada com o poder público federal com vistas à realização de uma finalidade pública, incide sobre eles a responsabilidade solidária pelo dano ao Erário'. 
103.6.2.Por oportuno, reproduz-se, na sequência, excerto do voto em que o Relator adere ao posicionamento do Ministério Público:
'8. De início, manifesto minha concordância com as conclusões do MP/TCU, cujos fundamentos incorporo ao meu voto, com a finalidade de apresentar a este Tribunal a uniformização do entendimento quanto à identificação das pessoas que devem responder por danos ao erário ocorridos na aplicação de transferências voluntárias de recursos federais a entidades privadas, com vistas à consecução de uma finalidade pública.
9. A tese sustentada pelo representante do MP/TCU é de que a pessoa jurídica de direito privado, ao celebrar avença com o poder público federal, objetivando alcançar uma finalidade pública, assume o papel de gestora pública naquele ato e, em consequência, está sujeita ao cumprimento da obrigação pessoal de prestar contas ao poder público, nos termos do artigo 70, parágrafo único, da Constituição Federal; por conseguinte, passa a recair, também, sobre essa entidade a presunção iuris tantum de ter dado causa a dano ao erário eventualmente ocorrido na execução da avença, por imposição constitucional, com base no disposto no mesmo art. 70, parágrafo único, combinado com a parte final do inciso II do art. 71 da Carta Magna.
10. Da mesma forma, a responsabilidade da pessoa física, na condição de dirigente de entidades privadas, encontra amparo nos citados artigos 70 e 71 da CF, visto que, de fato, a pessoa natural é quem determina a destinação a ser dada aos recursos públicos transferidos; por isso, a obrigação de comprovar a boa e regular aplicação dos recursos recai sobre ela também, por meio de prestação de contas.
11. Acrescento que, por comungar desse entendimento, deixei consignado no voto condutor do Acórdão 2025/2011-TCU-Plenário, exarado nos autos do TC- Processo 004.163/2010-9, que, para fins de citação, fosse incluída a responsabilidade solidária da pessoa jurídica de direito privado e da pessoa física responsável pela gestão dos recursos, pois, em que pese o Tribunal não ter, naquela oportunidade, decidido este Incidente de Uniformização de Jurisprudência, como se tratava, naquele momento, de adoção de medidas preliminares, eventual uniformização do entendimento jurisprudencial poderia ser levada em consideração na ocasião do julgamento das tomadas de contas especiais instauradas.
 (...) 
13. No que tange à responsabilização da pessoa física, na figura de representante da entidade privada, entendo não aplicável, neste caso, a teoria da desconsideração da personalidade jurídica da entidade, prevista no art. 50, do Código Civil Brasileiro, tendo em vista que o dever de prestar contas do administrador desses recursos é inerente à atribuição que lhe foi dada, qual seja, o gerenciamento de recursos federais repassados para o alcance de finalidade pública, e essa responsabilidade já tem previsão constitucional, conforme defendido pelo representante do Ministério Público em seu parecer.
14. Desse modo, quanto à identificação das pessoas que devem responder por danos ao erário ocorridos na aplicação de transferências voluntárias de recursos federais a entidades privadas, com vistas à consecução de uma finalidade pública, proponho que este Tribunal firme o entendimento de que, na hipótese em que a pessoa jurídica de direito privado e seus administradores derem causa a dano ao erário na execução de avença celebrada com o poder público federal com vistas à realização de uma finalidade pública, incide sobre ambos a responsabilidade solidária pelo dano ao Erário.' (GRIFA-SE) 
103.6.3. Posteriormente, esse entendimento foi fixado na Súmula TCU 286, sendo estendido pelo Acórdão 2590/2013-TCU-Primeira Câmara às hipóteses de captação de recursos com amparo na Lei 8.313/1991 (Lei Rouanet) , uma vez que se trata de recursos públicos federais oriundos de renúncia fiscal prevista em lei.
103.6.4. Dessarte, a alegação formulada pela defesa não se mostra apta a afastar a solidariedade entre a empresa Tax Incentive e seus dirigentes à época dos fatos. Com efeito, os fundamentos do Acórdão 2763/2011-TCU-Plenário deixam claro que, tanto a pessoa jurídica de direito privado que assume o papel de gestora de recursos públicos - mediante a celebração de avença com o poder público federal, para a consecução de finalidade pública - quanto a pessoa física que a gerencia sujeitam-se ao dever de comprovar o bom e regular emprego desses recursos, mediante a correspondente prestação de contas. 
103.6.5. Portanto, contrariamente ao afirmado pela defesa, os Srs. Paulo Sérgio Cordeiro e Ernaldo Santini deram causa, sim, a dano ao erário, quando deixaram de apresentar a prestação de contas do Pronac 13-8192, impossibilitando a comprovação do bom e regular emprego dos recursos captados. Nesse contexto, justifica-se plenamente a solidariedade estabelecida entre os nominados gestores e a empresa Tax Incentive.
103.7.	Também deve ser rejeitada a alegação de que 'problemas com fornecedores' teriam concorrido para que a empresa Tax Incentive deixasse de prestar contas do projeto, pois, mais uma vez, a defesa remontou a fato sem qualquer comprovação nos autos.
103.7.1. Ainda nesse tópico, com relação ao argumento de que as provas de irregularidades, 'se é que existem', referem-se tão somente à ausência da prestação de contas e não à execução do projeto, deve se reconhecer que assiste razão à defesa. De fato, não houve questionamentos quanto à execução do projeto, haja vista que a conduta omissiva dos responsáveis, quanto à apresentação de prestação de contas, obstou materialmente qualquer constatação àquele respeito.
103.8.	 Em relação às alegações de falta de comprovação de qualquer ato ilícito praticado pelo Sr. Ernaldo Santini, e de que a ausência de prestação de contas não leva à conclusão de que tenha ocorrido dano ao erário, entende-se que a análise do tópico relacionado à responsabilização solidária (item 103.6 e subitens) se presta a afastá-las.
103.9.	Por fim, cumpre esclarecer à defesa que, na processualística do TCU, denomina-se 'audiência' o chamamento processual do responsável, para apresentar razões de justificativa acerca de irregularidade da qual não resulte débito (art. 12, inciso III, da Lei 8.443/1992) .
103.9.1. No presente caso, aos Srs. Paulo Sérgio Cordeiro e Ernaldo Santini foram dirigidas citação, em relação ao débito apurado nos autos, e também audiência, quanto ao não cumprimento do prazo originalmente estipulado para a prestação de contas do Pronac 13-8192, que vencera em 30/1/2015.
103.9.2. Portanto, em relação ao Sr. Paulo Sérgio Cordeiro, a oportunidade de manifestar- se acerca da irregularidade tratada na audiência que lhe foi dirigida esvaiu-se em 11/8/2020, com o final do prazo de 15 (quinze) dias estabelecido no Edital 940/2020 TCU/Seproc, publicado no DOU de 27/7/2020. Como já dito, ao optar pela revelia, o responsável sujeitou-se à continuidade do processo, nos termos do § 3º do art. 12, da Lei 8.443/1992, cujo respectivo encaminhamento será proposto adiante.
103.9.3.A seu turno, o Sr. Ernaldo Santini apresentou alegações de defesa cuja abrangência se estende às condutas relacionadas à 'omissão na prestação de contas' e também à 'não comprovação da aplicação dos recursos', já analisadas nesta instrução. Assim, em não havendo previsão normativa para a realização de 'audiência de oitiva', nos moldes pleiteados pela defesa, rejeita-se o pedido correspondente (peça 80, p. 37, item 'j') .
Prescrição da Pretensão Punitiva
104.	Vale ressaltar que a pretensão punitiva do TCU, conforme Acórdão 1441/2016-TCU-Plenário, Relator Min. Benjamin Zymler, que uniformizou a jurisprudência acerca dessa questão, subordina-se ao prazo geral de prescrição indicado no art. 205 do Código Civil, que é de dez anos, contado da data de ocorrência da irregularidade sancionada, nos termos do art. 189 do Código Civil, sendo este prazo interrompido pelo ato que ordenar a citação, a audiência ou a oitiva dos responsáveis.
105.	No caso em exame, não ocorreu a prescrição, uma vez que a irregularidade sancionada ocorreu em 31/1/2015, e o ato de ordenação da citação ocorreu em 5/2/2020.
Cumulatividade de multas 
106.	Quanto à possibilidade de aplicação cumulativa das multas dos arts. 57 e 58, inciso I, da Lei 8.443/1992, o Tribunal reconhece que existe relação de subordinação entre as condutas de 'não comprovação da aplicação dos recursos' e de 'omissão na prestação de contas', sendo a primeira consequência da segunda, o que enseja, na verificação das duas irregularidades, a aplicação da multa do art. 57, com o afastamento da multa do art. 58, inciso I, em atenção ao princípio da absorção (Acórdão 9579/2015-TCU-Segunda Câmara, Relator Min. Vital do Rêgo; Acórdão 2469/2019-TCU-Primeira Câmara, Relator Min. Augusto Sherman) .
107.	Conforme leciona Cezar Bitencourt (Tratado de Direito Penal: parte geral - 8ª Edição - São Paulo: Saraiva, 2003. Pg. 565) , na absorção, ' (...) a pena do delito mais grave absorve a pena do delito menos grave, que deve ser desprezada'. No caso concreto, a 'omissão no dever de prestar contas', embora seja uma irregularidade autônoma, funciona como fase ou meio para a consecução da 'não comprovação da aplicação dos recursos', havendo clara relação de interdependência entre essas condutas. Dessa forma, recaindo as duas ocorrências num mesmo gestor, deve prevalecer a pena do delito mais grave, qual seja, a multa do art. 57, da Lei 8.443/1992.
108.	Cumpre observar, ainda, que a conduta dos responsáveis, consistente nas irregularidades 'não comprovação da boa e regular aplicação dos recursos federais repassados em face da omissão no dever de prestar contas' e 'não cumprimento do prazo para apresentação de prestação de contas pelo gestor dos recursos', configura violação não só às regras legais, mas também aos princípios basilares da administração pública, eis que, em última análise, ocorre o comprometimento da necessária satisfação à sociedade sobre o efetivo emprego dos recursos públicos postos à disposição da municipalidade, por força do instrumento de repasse em questão.
109.	Nesses casos, em que fica evidente a falta de transparência e lisura, não há como afastar as suspeitas sempre presentes de que a totalidade dos recursos públicos federais, transferida ao município, tenha sido integralmente desviada, em prol de gestor ímprobo, ou de pessoas por ele determinadas, a revelar grave inobservância de dever de cuidado no trato com a coisa pública, isto é, ato praticado com culpa grave, pois, na espécie, a conduta do responsável se distancia daquela que seria esperada de um administrador público minimante diligente, num claro exemplo de erro grosseiro a que alude o art. 28 do Decreto-lei 4.657/1942 (Lei de Introdução às Normas do Direito Brasileiro) , incluído pela Lei 13.655/2018 (Acórdão 1689/2019-TCU-Plenário, Relator Min. Augusto Nardes; Acórdão 2924/2018-TCU-Plenário, Relator Min. José Mucio Monteiro; Acórdão 2391/2018-TCU-Plenário, Relator Min. Benjamin Zymler) . 
CONCLUSÃO
110.	Em face da análise promovida na seção 'Exame Técnico', verifica-se que as alegações de defesa apresentadas pelos responsáveis Tax Incentive Comunicação e Marketing Eireli e Ernaldo Santini Marques Nunes Ferreira não se prestaram a justificar a omissão no dever de prestar contas do Pronac 13-8192, remanescendo não comprovada a boa e regular aplicação dos recursos captados para a execução do aludido projeto cultural.
111.	 Por sua vez, o responsável Paulo Sergio Cordeiro de Oliveira, embora regularmente citado pelo Edital 940 TCU/SEPROC (Dou de 27/7/2020) , optou por se manter silente, configurando a revelia, nos termos do § 3º, do art. 12, da Lei 8.443/1992. Ademais, inexistem nos autos elementos que demonstrem a boa-fé dos responsáveis ou a ocorrência de outras excludentes de culpabilidade.
112.	Verifica-se também que não houve a prescrição da pretensão punitiva, conforme análise já realizada (item 105) .
113.	Tendo em vista que não constam dos autos elementos que permitam reconhecer a boa-fé dos responsáveis, sugere-se que as suas contas sejam julgadas irregulares, nos termos do art. 202, § 6º, do Regimento Interno do TCU, com a imputação do débito atualizado monetariamente e acrescido de juros de mora, nos termos do art. 202, § 1º do Regimento Interno do TCU, descontado o valor eventualmente recolhido, com a aplicação da multa prevista no art. 57 da Lei 8.443/1992.
114.	Por fim, como não houve elementos que pudessem modificar o entendimento acerca das irregularidades em apuração, mantém-se a matriz de responsabilização presente na peça 56.
PROPOSTA DE ENCAMINHAMENTO
115.	Diante do exposto, submetemos os autos à consideração superior, propondo ao Tribunal:
a)	considerar revel o responsável Paulo Sergio Cordeiro de Oliveira (CPF: XXX.044.418-XX) , para todos os efeitos, dando-se prosseguimento ao processo, com fulcro no art. 12, § 3º, da Lei 8.443/1992; 
b)	julgar irregulares, nos termos dos arts. 1º, inciso I, 16, inciso III, alíneas 'a' e 'c', da Lei 8.443/1992, c/c os arts. 19 e 23, inciso III, da mesma Lei, as contas dos responsáveis Tax Incentive Comunicação e Marketing Eireli (CNPJ: 03.246.895/0001-37) , Paulo Sergio Cordeiro de Oliveira (CPF: XXX.044.418-XX) e Ernaldo Santini Marques Nunes Ferreira (CPF: XXX.347.518-XX) , condenando-os solidariamente ao pagamento das importâncias a seguir especificadas, atualizadas monetariamente e acrescidas dos juros de mora, calculadas a partir das datas discriminadas até a data da efetiva quitação do débito, fixando-lhes o prazo de quinze dias, para que comprovem, perante o Tribunal, o recolhimento das referidas quantias aos cofres do Fundo Nacional de Cultura, nos termos do art. 23, inciso III, alínea 'a', da citada lei, c/c o art. 214, inciso III, alínea 'a', do Regimento Interno do TCU.  
Débitos relacionados ao responsável Ernaldo Santini Marques Nunes Ferreira (CPF: XXX.347.518-XX) em solidariedade com Paulo Sergio Cordeiro de Oliveira (CPF: XXX.044.418-XX) e Tax Incentive Comunicação e Marketing Eireli (CNPJ: 03.246.895/0001-37) :
	Data de ocorrência
	Valor histórico (R$) 
	Tipo da parcela

	25/7/2014
	14.000,00
	Débito

	29/8/2014
	20.000,00
	Débito

	4/11/2014
	20.000,00
	Débito

	28/11/2014
	30.000,00
	Débito

	17/12/2014
	40.000,00
	Débito

	26/12/2013
	80.000,00
	Débito

	29/8/2018
	94,61
	Crédito

	18/2/2014
	170.000,00
	Débito

	15/4/2014
	100.000,00
	Débito

	3/7/2014
	100.000,00
	Débito

	8/8/2014
	50.000,00
	Débito

	16/9/2014
	172.000,00
	Débito

	18/11/2014
	150.000,00
	Débito

	26/12/2014
	37.830,00
	Débito

	31/3/2014
	30.000,00
	Débito

	30/4/2014
	80.000,00
	Débito

	Valor atualizado do débito (com juros) em 19/2/2021: R$ 1.706.154,94.
c)	aplicar individualmente aos responsáveis Tax Incentive Comunicação e Marketing Eireli (CNPJ: 03.246.895/0001-37) , Paulo Sergio Cordeiro de Oliveira (CPF: XXX.044.418-XX) e Ernaldo Santini Marques Nunes Ferreira (CPF: XXX.347.518-XX) , a multa prevista no art. 57 da Lei 8.443/1992 c/c o art. 267 do Regimento Interno do TCU, fixando-lhes o prazo de quinze dias, a contar da notificação, para que comprovem, perante o Tribunal (art. 214, III, alínea 'a', do Regimento Interno do TCU) , o recolhimento da dívida aos cofres do Tesouro Nacional, atualizada monetariamente desde a data do acórdão que vier a ser proferido por este Tribunal até a data do efetivo recolhimento, se paga após o vencimento, na forma da legislação em vigor;
d)	autorizar, desde logo, a cobrança judicial das dívidas, caso não atendidas as notificações, na forma do disposto no art. 28, inciso II, da Lei 8.443/1992;
e)	autorizar também, desde logo, se requerido, com fundamento no art. 26, da Lei 8.443, de 1992, c/c o art. 217, §§ 1º e 2º do Regimento Interno do TCU, o parcelamento da (s) dívida (s) em até 36 parcelas, incidindo, sobre cada parcela, corrigida monetariamente, os correspondentes acréscimos legais, fixando-lhe o prazo de quinze dias, a contar do recebimento da notificação, para comprovar, perante o Tribunal, o recolhimento da primeira parcela, e de trinta dias, a contar da parcela anterior, para comprovar os recolhimentos das demais parcelas, devendo incidir, sobre cada valor mensal, atualizado monetariamente, os juros de mora devidos, no caso do débito, na forma prevista na legislação em vigor, alertando os responsáveis de que a falta de comprovação do recolhimento de qualquer parcela importará o vencimento antecipado do saldo devedor, nos termos do § 2º do art. 217 do Regimento Interno deste Tribunal; 
f)	esclarecer aos responsáveis Paulo Sergio Cordeiro de Oliveira (CPF: XXX.044.418-XX) e Ernaldo Santini Marques Nunes Ferreira (CPF: XXX.347.518-XX) que, caso se demonstre, por via recursal, a correta aplicação dos recursos, mas não se justifique a omissão da prestação de contas, o débito poderá ser afastado, mas permanecerá a irregularidade das contas, dando-se ensejo à aplicação da multa prevista no art. 58, inciso I, da Lei 8.443/1992;
g)	comunicar a data de inclusão deste processo em pauta de julgamento, aos advogados interessados em realizar sustentação oral; 
h)	enviar cópia do Acórdão a ser prolatado à Procuradoria da República no Estado de SÃO PAULO, nos termos do § 3º do art. 16 da Lei 8.443/1992, c/c o § 7º do art. 209 do Regimento Interno do TCU, para adoção das medidas cabíveis; e
i)	enviar cópia do Acórdão que vier a ser proferido ao Secretaria Especial da Cultura e aos responsáveis, para ciência;
j)	informar à Procuradoria da República no Estado de São Paulo, ao Secretaria Especial da Cultura e aos responsáveis que a presente deliberação, acompanhada do Relatório e do Voto que a fundamenta, está disponível para a consulta no endereço www.tcu.gov.br/acordaos, além de esclarecer que, caso requerido, o TCU poderá fornecer sem custos as correspondentes cópias, de forma impressa; e
k)	informar à Procuradoria da República no Estado de São Paulo que, nos termos do parágrafo único do art. 62 da Resolução TCU 259/2014, os procuradores e membros do Ministério Público credenciados nesta Corte podem acessar os presentes autos de forma eletrônica e automática, ressalvados apenas os casos de eventuais peças classificadas como sigilosas, as quais requerem solicitação formal."
2.	O MP/TCU, em parecer elaborado pelo procurador Marinus Eduardo de Vries Marsico, manifestou-se de acordo com a proposta da unidade instrutiva, sendo, contudo, importante, destacar do parecer em tela a análise sobre os elementos de defesa apresentado pelo responsável Paulo Sérgio Cordeiro de Oliveira, após a fase instrutória. Transcrevo a esse respeito o referido parecer[footnoteRef:2]:  [2:  Peça 112.] 
"Trata-se de Tomada de Contas Especial instaurada pela Secretaria Especial da Cultura, em desfavor de Tax Incentive Comunicação e Marketing Eireli e dos Srs. Paulo Sergio Cordeiro de Oliveira e Ernaldo Santini Marques Nunes Ferreira, em razão da omissão no dever de prestar contas dos recursos captados por força do projeto cultural 'De Bem com a Via Cultural 2014' (Pronac 13-8192) , aprovado com o objetivo de: 'Dar continuidade durante o ano de 2014 ao projeto cultural realizado em 2012 e 2013, estabelecendo junto aos núcleos populacionais carentes que estão fixados às margens da Rodovia dos Imigrantes e Via Anchieta ações culturais que estabeleçam o bom convívio entre pessoas, bem como o despertar e a criação de público para a arte, através de apresentações teatrais, para crianças e adolescentes desenvolvendo programa integrado que permite relacionar o cotidiano da criança com a representação ativa'.
As alegações de defesa da Tax Incentive Comunicação e Marketing Eireli e do Sr. Ernaldo Santini Marques Nunes Ferreira (peças 80 a 99) foram consideradas, segundo a derradeira instrução (peça 106) , insuficientes para a elisão das irregularidades debatidas nestes autos. No tocante ao Sr. Paulo Sergio Cordeiro de Oliveira houve a indicação da revelia.
Assim, na proposta de encaminhamento preconizou-se a declaração de revelia do Sr. Paulo Sergio, a irregularidade das contas, a condenação em débito e a aplicação da multa prevista no art. 57 da Lei 8.443/1992.
Sucede que, após a chegada dos autos em nosso gabinete, o Sr. Paulo Sergio Cordeiro de Oliveira apresentou as defesas de peças 110 e 111 com pedido de sustentação oral.
A rigor, quando os autos estão em nosso gabinete e o responsável entrega alegações de defesa ou defesa adicional, nossa opção tem sido propor ao relator do processo o retorno dos autos para análise complementar pela área técnica, mesmo reconhecendo que a fase de instrução foi encerrada pelo parecer do secretário. Ocorre que deixamos de sugerir tal medida no caso concreto em razão de algumas características das peças acostadas.
Os arrazoados de interesse do Sr. Paulo Sergio Cordeiro de Oliveira, além do fato de serem subscritos pelo advogado que atua em nome da Tax Incentive Comunicação e Marketing Eireli e do Sr. Ernaldo Santini Marques Nunes Ferreira (peças 80) , Sr. Ruy Brito Nogueira Cabral de Morais OAB/SP 188.210, não trazem qualquer inovação nas searas probatória e argumentativa, pois os principais pontos da defesa do Sr. Paulo Sergio são mera reprodução das alegações lançadas pelos outros responsáveis, já amplamente analisadas e rebatidas pela Secex-TCE.
Ademais, não houve por parte dos responsáveis a tentativa de suprir a omissão no dever de prestar contas. Os documentos entregues não têm o condão de estabelecer o liame entre os recursos executados e os eventos indicados como destinatários dos gastos. A opção primeira da defesa foi atacar a validade de procedimentos que integram estes autos, os quais, a nosso ver, não demonstram qualquer irregularidade.
Nesse contexto, à vista dos elementos contidos nos autos, manifestamo-nos, no essencial, de acordo com a proposta uníssona da Secex-TCE (peças 106 a 108) , sem prejuízo de alertamos para o pedido de sustentação oral em favor do Sr. Paulo Sergio Cordeiro de Oliveira e de sugerirmos que a revelia do referido senhor constante no item 'a' da proposta de encaminhamento seja suprimida."
É o relatório.

8.1. Ruy Brito Nogueira Cabral de Morais (OAB/SP 188.210) e outros, representando Paulo Sergio Cordeiro de Oliveira, Tax Incentive Comunicação e Marketing Eireli e Ernaldo Santini Marques Nunes Ferreira.

Procurador Marinus Eduardo De Vries Marsico.

TOMADA DE CONTAS ESPECIAL. PROJETO CULTURAL. CAPTAÇÃO DE RECURSOS. OMISSÃO NO DEVER DE PRESTAR CONTAS. CITAÇÃO. AUDIÊNCIA. REJEIÇÃO DAS ALEGAÇÕES DE DEFESA DA EMPRESA E DOS SÓCIOS DIRIGENTES. CONTAS IRREGULARES. DÉBITO. MULTA. COMUNICAÇÕES.

TOMADA DE CONTAS ESPECIAL (TCE)

Secretaria de Controle Externo de Tomada de Contas Especial (Secex-TCE).

Em exame, processo de tomada de contas especial (TCE) instaurada pela Secretaria Especial de Cultura  (antigo Ministério da Cultura)  contra a empresa Tax Incentive Comunicação e Marketing Eireli e seus sócios dirigentes, Srs. Paulo Sérgio Cordeiro de Oliveira e Ernaldo Santini Marques Nunes Ferreira, em razão da omissão do dever de prestar contas dos recursos captados mediante incentivo fiscal da Lei Rouanet, visando à implementação do projeto cultural "De Bem com a Vida Cultural 2014" (Pronac 13-8192) .
2.	O objetivo do projeto cultural foi definido da seguinte forma:
"Dar continuidade durante o ano de 2014 ao projeto cultural realizado em 2012 e 2013, estabelecendo junto aos núcleos populacionais carentes que estão fixados às margens da Rodovia dos Imigrantes e Via Anchieta ações culturais que estabeleçam o bom convívio entre pessoas, bem como o despertar e a criação de público para a arte, através de apresentações teatrais , para crianças e adolescentes desenvolvendo programa integrado que permite relacionar o cotidiano da criança com a representação ativa."
3.	O órgão concedente, mediante a Portaria 660/2013, de 3/12/2003, autorizou a captação do valor de apoio, no período de 3/12/2013 a 31/12/2013[footnoteRef:2], totalizando R$ 1.583.270,00, dos quais foram efetivamente captados R$ 1.093.830,00[footnoteRef:3]. O prazo para execução dos recursos foi fixado para o período de 18/2/2014 e 31/12/2014, enquanto o prazo para prestação de contas expirou em 30/1/2015. [2:  Peça 4.]  [3:  Peça 11.] 
4.	Diante da omissão do dever de prestar contas, foi instaurada a tomada de contas especial pela Secretaria Especial de Cultura. No relatório de TCE 1245/2019, foi imputada responsabilidade à empresa Tax Incentive Comunicação e Marketing Eireli e aos Srs. Paulo Sérgio Cordeiro de Oliveira e Ernaldo Santini Marques Nunes Ferreira pelo débito no valor original de R$ 1.093.830,00.
5.	Antes da abertura do processo de tomada de contas especial, os responsáveis foram notificados para que apresentassem justificativas para a irregularidade verificada, mas mantiveram-se silentes.
6.	No âmbito desta Corte de Contas, os responsáveis foram citados devido à "não comprovação da boa e regular aplicação dos recursos federais repassados à Tax Incentive Comunicação e Marketing Eireli, em face da omissão no dever de prestar contas dos valores transferidos no âmbito do projeto 'De Bem com a Via Cultural 2014', no período de 18/2/2014 a 31/12/2014, cujo prazo encerrou-se em 30/1/2015"[footnoteRef:4]. [4:  Peça 57.] 
7.	Também foi realizada a audiência dos Srs. Paulo Sérgio Cordeiro de Oliveira e Ernaldo Santini Marques Nunes Ferreira pelo não cumprimento do prazo originalmente estipulado para prestação de contas do projeto incentivado.
8.	Citado por edital[footnoteRef:5], o Sr. Paulo Sérgio Cordeiro de Oliveira não apresentou alegações de defesa nem recolheu o débito no prazo previsto, razão pela qual a Secretaria de Controle Externo da Tomada de Contas Especial (Secex-TCE) propôs que esse responsável fosse considerado revel, nos termos do art. 12, § 3º, da Lei 8.443/1992. [5:  Peça 103.] 
9	Já a empresa Tax Incentive Comunicação e Marketing Eireli e o Sr. Ernaldo Santini Marques Nunes Ferreira apresentaram alegações de defesa constantes das peças 80 a 99, em que destacaram os pontos sintetizados na instrução de peça 106: 
"a) a Prestação de Contas não foi apresentada na época devida por razões pessoais e não por má-fé do Proponente;
b) a Prestação de Contas não foi apresentada posteriormente por absoluto erro escusável do Proponente, que não tinha mais meios práticos de apresentá-la, pois desde 01/03/2018, o Proponente encaminhou ofício resposta solicitando orientação para regularização da prestação de contas (doc. ...) 
c) não houve exaurimento das vias administrativas, pois o Proponente não teve retorno de seu pedido de revisão e reunião até hoje;
d) não houve exaurimento das vias administrativas, pois um dos sócios do Proponente, Sr. Paulo, não foi cientificado, nem mesmo por edital;
e) houve aceite da TCE, mesmo sem esgotamento das vias administrativas;
f) no cálculo do valor final foi imputado ao Proponente o atraso dos gestores públicos na análise da situação e diante de omissão de resposta ao Proponente."
10.	A unidade instrutiva refutou cada um dos pontos alegados pelos responsáveis, cabendo destacar, em essência, as análises a seguir.
11.	A alegação de que o responsável Paulo Sérgio Cordeiro não foi notificado na fase interna da tomada de contas especial não prospera, uma vez que constam dos autos documentos que demonstram o contrário, como o ofício inserto à peça 38 e o correspondente AR, inserto à peça 42.
12.	Ainda que o responsável não tivesse sido notificado sobre a omissão na apresentação da prestação de contas dos recursos referentes ao Pronac 13-8192, não haveria que se falar em nulidade, tendo em vista que a relação processual só se formou com a citação válida do responsável para apresentar alegações de defesa ou recolher o débito que lhe foi imputado, após a autuação do processo neste Tribunal.
13.	Sobre a consequência da alegada nulidade do processo, no sentido de devolução da tomada de contas especial à origem, de modo que fosse reaberto o prazo para apresentação da prestação de contas, a unidade instrutiva registra que, além de não haver vícios que justifiquem a declaração de nulidade, houve tempo suficiente para a apresentação dos documentos relativos à prestação de contas, já que o prazo estabelecido na citação foi prorrogado em trinta dias.
14.	Além do mais, a Secretaria Especial de Cultura, antes de remeter o processo de tomada de contas a este Tribunal, concedeu aos responsáveis nova oportunidade para suprir a omissão quanto ao dever de prestar contas (Ofício SEI 25/2019 - peça 89) .
15.	No que diz respeito ao não exaurimento das vias administrativas para a instauração de TCE e ao pedido ao repassador de recursos para que fosse realizada a revisão do referido processo, a Secex-TCE não acatou a alegação. Segundo a unidade instrutora, não há fundamentos para que se proceda à revisão da TCE antes da apreciação de mérito por este Tribunal.
16.	Relativamente à irregularidade aduzida pelos responsáveis de que a tomada de contas especial foi instaurada após o prazo de 180 (cento e oitenta) dias previsto art. 4º, § 1º, da IN TCU 71/2012, a unidade técnica registra que tal prazo só teria o condão de afetar a esfera jurídica da autoridade administrativa faltosa, em nada socorrendo os gestores omissos.
17.	Por fim, sobre a alegada boa-fé dos responsáveis e sobre a comprovação da execução física do projeto por meio de fotos e declarações, a Secex-TCE consigna em sua instrução que a conduta omissiva dos responsáveis é suficiente para descaracterizar a boa-fé e que a apresentação de fotos que sequer fazem referência ao Pronac 13-8192[footnoteRef:6] e "meras declarações acerca da realização de ações e eventos supostamente relacionados ao projeto, desprovidas de elementos objetivos que as comprovassem" não permitem demonstrar o nexo de causalidade entre as despesas realizadas e os recursos públicos repassados. [6:  Peça 80.] 
18.	Em vista dos fatos acima sintetizados, a unidade técnica propõe que as alegações de defesa apresentadas pela Tax Incentive Comunicação e Marketing Eireli e pelo sócio dirigente Ernaldo Santini Marques Nunes Ferreira sejam rejeitadas.
19.	Propõe, consequentemente, que as contas desses responsáveis e do responsável revel sejam julgadas irregulares, com a condenação de todos ao recolhimento do débito que lhes foi imputado, solidariamente, além da aplicação da multa prevista no art. 57 da Lei 8.443/1992.
20.	O MP/TCU anuiu, em essência, à proposta de encaminhamento da Secex-TCE, ressalvando, contudo, que o Sr. Paulo Sérgio Cordeiro de Oliveira não deve ser considerado revel, uma vez que, após a fase instrutória, o responsável mencionado, por meio de seu representante legal, apresentou alegações de defesa[footnoteRef:7], assim como pedido de sustentação oral[footnoteRef:8]. [7:  Peça 110.]  [8:  Peça 111.] 
21.	Considerando que as alegações de defesa apresentadas em nada acrescentaram ao que já havia sido trazido aos autos pelos demais responsáveis, o MP/TCU entendeu não haver necessidade de reanálise do processo pela Secex-TCE, ratificando a proposta de encaminhamento consignada na instrução de peça 106.
II
22.	Acolho integralmente a proposta da unidade instrutiva, acrescida da ressalva efetuada pelo MP/TCU, cujos fundamentos adoto como razões de decidir.
23.	Destaco, preliminarmente, que a captação de recursos por meio da sistemática implantada pela Lei 8.313/1991 (Lei Rouanet) corresponde à aplicação de recursos públicos federais (originária de incentivos fiscais - imposto de renda) , abrangida pela jurisdição deste Tribunal, a exemplo do decidido nos Acórdão 6111/2017-TCU-Segunda Câmara, relator ministro Aroldo Cedraz, 5254/2018-TCU-1ª Câmara, relator ministro Bruno Dantas; 9860/2019-TCU-2ª Câmara, relator ministro Aroldo Cedraz.
24.	O caso em exame, conforme assentado pelo Tribunal em diversos julgados, assemelha-se aos convênios no que se refere aos pressupostos da exigência da prestação de contas, autorizando a aplicação, por analogia, da Súmula TCU 286, que dispõe que "a pessoa jurídica de direito privado destinatária de transferências voluntárias de recursos federais feitas com vistas à consecução de uma finalidade pública responde solidariamente com seus administradores pelos danos causados ao erário na aplicação desses recursos" (Acórdão 2590/2013-TCU-Primeira Câmara, ministro relator Augusto Sherman, 3189/2014-TCU-1ª Câmara, ministro relator Augusto Sherman, 5994/2014-TCU-1ª Câmara, relator ministro Benjamin Zymler, 176/2014-TCU-2ª Câmara, ministro relator André de Carvalho, 4536/2014-TCU-2ª Câmara, ministro relator André de Carvalho, 9885/2019-TCU-2ª Câmara, ministro relator Aroldo Cedraz, entre outros) .
25.	Quanto ao ônus da prova, destaca-se o enunciado relativo ao Acórdão 1895/2014-TCU-Segunda Câmara, de relatoria da ministra Ana Arraes:
"Nos processos relativos ao controle financeiro da Administração Pública, a culpa dos gestores por atos irregulares que causem prejuízo ao erário é legalmente presumida, ainda que não se configure ação ou omissão dolosa, admitida prova em contrário, a cargo do gestor. Na fiscalização dos gastos públicos, privilegia-se, como princípio básico, a inversão do ônus da prova. Cabe ao gestor demonstrar a boa aplicação dos dinheiros e valores públicos sob sua responsabilidade (art. 70, parágrafo único, da Constituição Federal e art. 93 do Decreto-Lei 200/1967, c/c o art. 66 do Decreto 93.872/1986) ."
26.	As alegações aduzidas pelos responsáveis chamados a estes autos não são aptas a demonstrar a regularidade da aplicação dos valores públicos captados ou a justificar a não apresentação da prestação de contas no prazo originalmente estabelecido. Também não restou evidenciada causa que possa ensejar a nulidade do processo, na linha defendida pelos responsáveis.
27.	Cabe ressaltar, ademais, que a empresa Tax Incentive Comunicação e Marketing Eireli e o Sr. Ernaldo Santinti Marques Nunes Ferreira solicitaram prorrogação do prazo para, nas alegações de defesa, apresentarem os documentos concernentes à prestação de contas, sem, contudo, procederem nesse sentido[footnoteRef:9]. [9:  Itens 81 a 83 da instrução de peça 106] 
28.	Impõe-se, dessa forma, julgar irregulares as contas dos Srs. Paulo Sérgio Cordeiro de Oliveira e Ernaldo Santini Marques Nunes Ferreira, e condenar-lhes em débito, solidariamente, com a empresa Tax Incentive Comunicação e Marketing Eireli, aplicando-lhes, individualmente, a multa prevista no art. 57 da Lei 8.442/1992.
29.	Não se operou na situação em exame a prescrição da pretensão punitiva, uma vez que a irregularidade sancionada ocorreu em 30/1/2015, data final para prestação de contas dos recursos, enquanto o ato de ordenação da citação e da audiência ocorreu em 5/2/2020. Dessa forma, cabe a aplicação aos responsáveis, individualmente, da multa prevista no art. 57 da Lei 8.443/1992.
Diante do exposto, manifesto-me pela aprovação do acórdão que ora submeto à apreciação deste Colegiado.
TCU, Sala das Sessões, em 22 de junho de 2021.
Weder de Oliveira
Relator